ACORDAO-COMPLETO-2525557

ACÓRDÃO 2528/2023 ATA 8/2023 - SEGUNDA CÂMARA

VISTOS, relatados e discutidos estes autos de Tomada de Contas Especial instaurada pelo Fundo Nacional de Desenvolvimento da Educação (FNDE) , em desfavor do Sr. João Rodrigues, prefeito municipal de Chapecó-SC na gestão 2009 - 31/3/2010, em razão da impugnação parcial dos recursos repassados ao Município, no âmbito do Programa Nacional de Alimentação Escolar (Pnae) , no exercício de 2009, normatizado pela Resolução CD/FNDE 38, de 16/7/2009;
ACORDAM os Ministros do Tribunal de Contas da União, reunidos em Sessão da Segunda Câmara, ante as razões expostas pelo Relator, e com fundamento nos arts. 1º, inciso I; 16, inciso III, alínea "b" e "c", 19, caput; 23, inciso III; da Lei 8.443, de 16 de julho de 1992, em:
9.1. rejeitar as alegações de defesa apresentadas pelo Sr. João Rodrigues;
9.2. julgar irregulares as contas do Sr. João Rodrigues, condenando-o ao pagamento da quantia a seguir especificada, com a fixação do prazo de 15 (quinze) dias, a contar da notificação, para que comprove, perante o Tribunal (art. 23, inciso III, alínea "a", da LO/TCU c/c art. 214, inciso III, alínea "a", do RI/TCU) , o recolhimento das dívidas aos cofres do Tesouro Nacional, atualizadas monetariamente e acrescidas dos juros de mora, calculados a partir da data discriminada até a data do recolhimento, na forma prevista na legislação em vigor, abatendo-se, na oportunidade, os valores eventualmente já ressarcidos:
	Data da ocorrência
	Valor histórico (R$) 

	21/3/2009
	101.442,00

	31/3/2009
	70.791,60

	6/5/2009
	86.116,80

	2/6/2009
	81.545,20

	30/6/2009
	90.688,40

	1/8/2009
	84.304,00

	1/9/2009
	86.116,80

9.3. aplicar ao Sr. João Rodrigues a multa prevista no art. 58, inciso II, da Lei 8.443/1992, c/c o art. 268 do Regimento Interno do TCU, no valor de R$ 130.000,00 (cento e trinta mil reais) , fixando-lhe o prazo de 15 (quinze) dias, a contar da notificação, para que comprove, perante o Tribunal (art. 214, inciso III, alínea "a", do Regimento Interno do TCU) , o recolhimento da dívida aos cofres do Tesouro Nacional, atualizada monetariamente desde a data do acórdão proferido por este Tribunal até a data do efetivo recolhimento, se paga após o vencimento, na forma da legislação em vigor;
9.4. autorizar, desde logo, a cobrança judicial das dívidas, caso não atendida a notificação, na forma do disposto no art. 28, inciso II, da Lei 8.443/1992;
9.5. autorizar também, desde logo, se requerido, com fundamento no art. 26, da Lei 8.443, de 1992, c/c o art. 217, §§ 1º e 2º do Regimento Interno do TCU, o parcelamento da dívida em até 36 parcelas, incidindo, sobre cada parcela, corrigida monetariamente, os correspondentes acréscimos legais, fixando-lhes o prazo de quinze dias, a contar do recebimento das notificações, para comprovar, perante o Tribunal, o recolhimento da primeira parcela, e de trinta dias, a contar da parcela anterior, para comprovar os recolhimentos das demais parcelas, devendo incidir, sobre cada valor mensal, atualizado monetariamente, os juros de mora devidos, no caso do débito, na forma prevista na legislação em vigor, alertando os responsáveis de que a falta de comprovação do recolhimento de qualquer parcela importará o vencimento antecipado do saldo devedor, nos termos do § 2º do art. 217 do Regimento Interno deste Tribunal;
9.6. enviar cópia do presente Acórdão, bem como do Relatório e do Voto que o fundamentarem, à Procuradoria da República no Estado de Santa Catarina, nos termos do art. 16, § 3º, da Lei 8.443/1992, c/c o art. 209, § 7º, do Regimento Interno do TCU, para adoção das medidas cabíveis, informando que a deliberação, acompanhada do Relatório e do Voto que a fundamentam, está disponível para consulta no endereço www.tcu.gov.br/acordaos, além de esclarecer que, caso requerido, o TCU poderá fornecer sem custos as correspondentes cópias, de forma impressa;
9.7. enviar cópia do presente Acórdão ao Fundo Nacional de Desenvolvimento da Educação (FNDE) e ao responsável, para ciência, informando que a deliberação, acompanhada do Relatório e do Voto que a fundamentam, está disponível para consulta no endereço www.tcu.gov.br/acordaos, além de esclarecer que, caso requerido, o TCU poderá fornecer sem custos as correspondentes cópias, de forma impressa.
9.8. informar à Procuradoria da República no Estado de Santa Catarina que, nos termos do parágrafo único do art. 62 da Resolução TCU 259/2014, os procuradores e membros do Ministério Público credenciados nesta Corte podem acessar os presentes autos de forma eletrônica e automática, ressalvados apenas os casos de eventuais peças classificadas como sigilosas, as quais requerem solicitação formal.

Tomada de Contas Especial instaurada pelo Fundo Nacional de Desenvolvimento da Educação (FNDE), em desfavor do Sr. João Rodrigues, prefeito municipal de Chapecó/SC na gestão 2009 - 31/3/2010, em razão da impugnação parcial dos recursos repassados ao município de Chapecó/SC no âmbito do Programa Nacional de Alimentação Escolar (Pnae), no exercício de 2009, normatizado pela Resolução CD/FNDE 38, de 16/7/2009.

Segunda Câmara

Prefeitura Municipal de Chapecó - SC.

3. Interessados/Responsáveis:
3.1. Interessado: Fundo Nacional de Desenvolvimento da Educação (CNPJ 00.378.257/0001-81).
3.2. Responsável: João Rodrigues (CPF XXX.789.513-XX).

13.1. Ministros presentes: Vital do Rêgo (Presidente), Augusto Nardes, Aroldo Cedraz (Relator) e Antonio Anastasia.
13.2. Ministro-Substituto presente: Marcos Bemquerer Costa.

AROLDO CEDRAZ

Trata-se de Tomada de Contas Especial instaurada pelo Fundo Nacional de Desenvolvimento da Educação (FNDE) , em desfavor do Sr. João Rodrigues, prefeito municipal de Chapecó/SC na gestão 2009 - 31/3/2010, em razão da impugnação parcial dos recursos repassados ao Município de Chapecó/SC no âmbito do Programa Nacional de Alimentação Escolar (Pnae) , no exercício de 2009, normatizado pela Resolução CD/FNDE 38, de 16/7/2009.
2.	Transcrevo a seguir, a instrução lavrada no âmbito da então Secretaria de Controle Externo de Tomada de Contas Especial (SecexTCE) (Peças 164 a 166) :
	"[...] HISTÓRICO
2.	Para a execução do Programa Nacional de Alimentação Escolar, o FNDE repassou ao município de Chapecó/SC, no exercício de 2009, a importância total de R$ 931.867,20, conforme as ordens bancárias acostadas à peça 3.
3.	Segundo o item 17 do Relatório de TCE 378/2017 (peça 27, p. 5) , os valores a serem ressarcidos podem ser discriminados conforme tabela a seguir, tendo em vista os repasses realizados entre os meses de janeiro e setembro do exercício em questão (ordens bancárias de 21/3/2009 a 1/9/2009, peça 27, p. 4) :
	Origem do débito
	Valor original (R$) 
	Data

	Irregularidades na execução dos recursos do PNAE/2009: 2.1.1.5 - incoerência no objeto contratual previsto e irregularidades no faturamento e pagamento dos serviços prestados; e 2.1.1.7 - Inexistência de controle sobre a quantidade de refeições servidas (Subitens 2.1.1.5 e 2.1.1.7 do Relatório de Demandas Especiais 00223.000618/2009-00- peças 9 e 10) 
	101.442,00
	21/3/2009

		70.791,60
	31/3/2009

		86.116,80
	6/5/2009

		81.545,20
	2/6/2009

		90.688,40
	30/6/2009

		84.304,00
	1/8/2009

		86.116,80
	1/9/2009

	Total
	R$ 601.004,80

4.	Foi dada oportunidade de defesa ao responsável, por meio do Ofício 951/2016-DAESP/COPRA/CGCAP/DIFIN/FNDE (peça 14, p. 5-6) , recebido em 17/8/2016 (peça 16, p. 4) .
5.	Em 28/7/2017, foi emitido pelo FNDE o Relatório de TCE 378/2017, que apurou dano ao erário no valor de R$ 601.004,80, apontando como responsável o Sr. João Rodrigues (peça 27) .
6.	Entre 18/5/2018 e 4/6/2018, a Controladoria-Geral da União expediu o Relatório de Auditoria, o Certificado de Auditoria e o Parecer do Dirigente do Órgão de Controle Interno - referência 426/2018 (peças 28, 29 e 30) , todos pela irregularidade das contas, em consonância com as informações contidas no Relatório do Tomador de Contas.
7.	Em 19/6/2018, foi proferido o Pronunciamento Ministerial atestando conhecimento das irregularidades (peça 31) .
8.	Em instrução inicial (peça 34) , constatou-se que, de acordo com os subitens 2.1.1.5 e 2.1.1.7 do Relatório de Demandas Especiais 00223.000618/2009-00 (peça 9, p. 26-30, e peça 10, p. 1-7) , a principal irregularidade motivadora da impugnação parcial dos recursos repassados diz respeito à impossibilidade de comprovar a correlação entre as notas fiscais de insumos pagas com recursos federais do Pnae e a efetiva entrega das refeições fornecidas pela empresa contratada para prestação dos serviços, uma vez que (1) não há previsão em edital e na proposta vencedora sobre o detalhamento quantitativo e os valores dos insumos a serem fornecidos, (2) não há controle do quantitativo de refeições efetivamente fornecidas e (3) os atestos constantes das notas fiscais de insumos foram efetuados sem nenhuma conferência dos itens adquiridos.
9.	Além disso, a CGU constatou (peça 9, p. 27) que, apesar de o objeto licitado ser "prestação de serviços no preparo da alimentação escolar no município de Chapecó/SC", consta nas disposições preliminares do edital que os recursos correriam por conta da Natureza de Despesa 339030 (material de consumo) .
10.	Adicionalmente, a CGU verificou que a totalidade das notas fiscais emitidas pela empresa durante a vigência contratual foi de vendas, não tendo sido emitida nenhuma nota fiscal de prestação de serviços. Chama atenção o fato de que foram emitidos dois tipos de notas fiscais, ainda que todas sejam de vendas: (1) notas de gêneros alimentícios (com diversos insumos e preços unitários descritos em cada NF) ; (2) notas contendo uma denominação genérica (por exemplo, "Alimentação Escolar Municipal") , discriminando na coluna Unidade "UN", na coluna Quantidade "1" e na coluna Valor Unitário o preço que vem a ser o total da nota fiscal, conforme tabela localizada no topo da página 28 da peça 9.
11.	Para se entender a questão do pagamento irregular realizado à empresa, importante transcrever trechos do Relatório de Demandas Especiais 00223.000618/2009-00, em especial do item 2.1.1.5 (peça 9, p. 28-29) :
A estratégia adotada, de emissão das NFs em dois blocos, insumos e alimentação em geral, permite à empresa e à Prefeitura utilizarem os recursos do PNAE para justificar os pagamentos das notas fiscais de insumos, conforme limitação normativa do Programa, enquanto os demais custos, arcados com recursos próprios da Prefeitura, são assumidos mediante as notas de vendas com tipificação genérica. Porém, conforme já descrito neste Relatório, a Prefeitura não mantém nenhum controle sobre os quantitativos de refeições servidas pela empresa contratada, e as notas fiscais são todas indevidamente atestadas, sem nenhuma conferência dos serviços prestados, sendo impossível avaliar se as quantidades pagas pela Prefeitura estão de acordo com o fornecimento efetivo.
Além disso, segundo o parágrafo 1° do já citado artigo 12 da Resolução/FNDE/CD nº 32, no caso de terceirização de serviços para aquisição das refeições, "o instrumento convocatório de licitação deverá conter a descrição dos alimentos que comporão a alimentação escolar, os quais deverão ser cotados por item." A obrigação de cotação por item não foi observada pela Prefeitura quando da licitação, conforme apontado em item específico deste Relatório.
Além disso, a incoerência acima relatada - entre o objeto contratual previsto (serviço) e a Natureza de Despesa prevista (339030-compras) , e entre a efetiva execução contratual e o tipo de notas fiscais emitidas - impacta diretamente na vigência contratual utilizada: tendo em vista que foram utilizadas notas fiscais de vendas, o contrato não poderia ter sido prorrogado, devendo se restringir à vigência dos respectivos créditos orçamentários. Porém, no total faturado predomina o montante de serviços, e como contrato de prestação de serviços de natureza contínua, caso as notas fiscais emitidas fossem de serviço, poderia ser renovado até o limite de 60 meses (das notas fiscais de vendas - 2007 a set2009 - pelo menos R$ 4.758.022,33 refere-se a alimentos, enquanto cerca de R$ 11.956.937,44 deveriam ser notas fiscais de serviços pois, conforme já detalhado, incluem todos os demais custos dos serviços prestados) .
12.	Conforme a CGU (peça 10, p. 3) , o edital é claro no sentido de que cabe à prefeitura a fiscalização qualitativa e quantitativa dos serviços, porém a conferência por meio da contagem de refeições efetivamente servidas não é obrigatória, nem no edital nem no contrato, como de responsabilidade da contratante (prefeitura) , sendo permitida sob iniciativa da contratada, e em caso de dúvidas sobre as quantidades de cardápios servidos.
13.	No item 7.4 do edital, consta que "para efeito de pagamento dos serviços à proponente vencedora, serão considerados os preços unitários ofertados para cada um dos cardápios individualmente, segundo o número de refeições efetivamente servidas" (peça 10, p. 3) , porém nem a prefeitura nem a empresa contratada disponibilizaram os comprovantes originais de fornecimento-entrega dos serviços-mercadorias.
14.	No mesmo sentido, durante os trabalhos de fiscalização, a CGU observou (peça 10, p. 4) , por meio de visitas in loco e de relatos dos funcionários, que não havia formalização de qualquer documento que registrasse a quantidade de refeições servidas.
15.	Termos do Relatório de Demandas Especiais 00223.000618/2009-00 (peça 10, p. 5-6) :
 (...) o citado documento menciona que "semanalmente, são enviadas ao Setor de Alimentação Escolar pela empresa contratada, as segundas vias das Solicitações de Merenda e o Resumo Geral dos Cardápios, por unidade escolar e tipo de cardápio, para a conferência da quantidade de refeições solicitadas. Após a conferência e aprovação do número de refeições apresentado pela empresa, é liberado o faturamento." Ou seja, ainda que previsto no item 7.4 do edital que o pagamento deveria se dar "segundo o número de refeições efetivamente servidas", e embora caiba à Prefeitura a fiscalização qualitativa e quantitativa dos serviços (item 9 do edital) , na prática a Secretaria da Educação vem executando procedimento indevido: os atestos e os pagamentos pela Prefeitura à empresa contratada para prestação dos serviços de fornecimento de alimentação escolar são efetuados exclusivamente com base nas Solicitações das Merendas de cada cardápio, formalizadas por cada unidade escolar, totalizados semanalmente pela empresa para apresentação em medição e faturamento, que se dá mediante apresentação das notas fiscais para pagamento.
 (...) não há qualquer conferência ou controle, que deveria ser efetuado em cada unidade escolar, para verificação da quantidade efetivamente servida de cada cardápio, antes do pagamento, mediante conferência dos insumos recebidos e contagem das quantidades de refeições fornecidas, procedimentos estes que deveriam ser registrados em documento próprio nas escolas, assinado por quem os executou, para posterior encaminhamento à Secretaria da Educação, liquidação da despesa mediante atesto das notas fiscais, e posterior pagamento.
Apesar de inexistir conferência quantitativa, pela Prefeitura, de alimentos entregues ou refeições servidas, as notas fiscais tem sido todas indevidamente atestadas, em sua maioria pela nutricionista responsável da Secretaria, muitas contendo também assinatura da Secretária de Educação, pessoas que não participaram em nenhum momento da conferência dos serviços prestados. Portanto, a etapa de liquidação da despesa finalizada no atesto das notas fiscais encontra-se irregular, e não garante que tenha sido efetivamente prestado o serviço objeto de cada pagamento, contrariando os artigos 62 e 63 da Lei n.º 4.320, de 17/03/1964, aplicável à União, Estados e Municípios (...) .
16.	O relatório da CGU também observou que há divergência entre os quantitativos de refeições solicitados e o número de alunos existentes, com solicitação e fornecimento a maior do que o previsto em cerca de 46%, sem justificativa técnica e sem controle de fornecimento, com prejuízo ao erário (peça 10, p. 7) . Além disso, a CGU constatou que houve solicitação de refeições com tipos de cardápios diferentes em até 379,8% da estimativa contratada para os cardápios 5 e 6, com possibilidade de prejuízo ao erário (peça 10, p. 11) .
17.	Ademais, a CGU informou (peça 10, p. 15) que não foi disponibilizada documentação que comprovasse qualquer atuação da prefeitura na fiscalização do contrato, exceto por 144 controles de fichas de não conformidades, referentes ao período de 16/6/2009 a 14/10/2009, estando o contrato em vigor desde 13/2/2007.
18.	Tais fichas relatam centenas de falhas na execução contratual por parte da empresa, incluindo falta de higiene, pessoal insuficiente e sem o devido treinamento, utensílios insuficientes e em péssimo estado, problemas referentes à qualidade e ao armazenamento dos alimentos, entre outros.
19.	Diante desse cenário, a CGU concluiu que a atuação da prefeitura na fiscalização qualitativa da execução contratual foi insuficiente, uma vez que foi efetuada somente uma ação fiscalizatória sistemática no período de quase três anos de execução contratual, em cerca de setenta unidades educacionais do município, em um intervalo de quatro meses, tendo detectado centenas de impropriedades. Além disso, não foi observada a aplicação de penalidades para as inconformidades detectadas na única atuação sistemática documentada pela prefeitura (peça 10, p. 16) .
20.		Assim, a instrução de peça 34 propôs a citação do Sr. João Rodrigues, em razão da não comprovação da boa e regular aplicação dos recursos públicos federais repassados no âmbito do Pnae/2009, conforme descrito no Relatório de Demandas Especiais da CGU 00223.000618/2009 (subitem 2.1.1.5 - incoerência no objeto contratual previsto e irregularidades no faturamento e pagamento dos serviços prestados ocasionando inelegibilidade das despesas executadas e subitem 2.1.1.7 - inexistência de controle sobre a quantidade de refeições servidas) .
21.	Em Despacho do Relator (peça 37) , o Ministro-Substituto André Luís de Carvalho determinou a citação do Sr. João Rodrigues.
22.	Em cumprimento ao Despacho do Relator (peça 37) , foi efetuada a citação do responsável, como segue:
	Comunicação: Ofício 3163/2018-TCU/Secex-TCE (peça 38) 
Data da Expedição: 16/1/2019
Data da Ciência: não houve (ausente) - peças 39 e 40
Observação: Ofício enviado para o endereço do responsável, conforme pesquisa de endereço no sistema da Receita Federal (peça 32) 
	
	Comunicação: Ofício 2371/2019-TCU/Secex-TCE (peça 42) 
Data da Expedição: 16/5/2019
Data da Ciência: 11/7/2019  (peça 72) 
Nome Recebedor: Paulo Barros
Observação: Ofício enviado para o endereço do responsável, conforme pesquisa de endereço no sistema da Receita Federal (peça 32) 
Fim do prazo para a defesa: 30/5/2019
	
23.	Conforme Despacho de Conclusão das Comunicações Processuais (peça 52) , informase que as providências inerentes às comunicações processuais foram concluídas. 
24.	Transcorrido o prazo regimental, o Sr. João Rodrigues apresentou defesa, conforme peças 45, 46, 47, 49, 50 e 51.
25.	A instrução anterior (peça 53) propôs a rejeição das alegações de defesa, o julgamento pela irregularidade das contas, a imputação de débito ao responsável e a aplicação da multa prevista no art. 57 da Lei 8.443/1992, recebendo parecer favorável do MPTCU (peça 57) . Porém, em 12/2/2021, o responsável apresentou novos elementos (peças 58-156 e 162) , razão pela qual o Relator determinou que o processo fosse restituído a esta Secretaria para análise da referida documentação.
26.	Será, portanto, realizada uma nova análise da defesa do responsável no "Exame Técnico" desta instrução, incluindo os elementos trazidos aos autos extemporaneamente.
ANÁLISE DOS PRESSUPOSTOS DE PROCEDIBILIDADE DA IN/TCU 71/2012
27.	Verifica-se que não houve o transcurso de mais de dez anos desde o fato gerador sem que tenha havido a notificação do responsável pela autoridade administrativa federal competente (art. 6º, inciso II, c/c art. 19 da IN/TCU 71/2012, modificada pela IN/TCU 76/2016) , uma vez que os recursos foram repassados no exercício de 2009 e o responsável foi notificado sobre as irregularidades pela autoridade administrativa competente em 17/8/2016, conforme item 4 desta instrução.
28.	Verifica-se que o valor atualizado do débito apurado sem juros, em 1/1/2017, é superior a R$ 100.000,00, na forma estabelecida conforme os arts. 6º, inciso I, e 19, da IN/TCU 71/2012, modificada pela IN/TCU 76/2016	.
29.	A tomada de contas especial está, assim, devidamente constituída e em condições de ser instruída.
EXAME TÉCNICO
30.	Passa-se agora ao exame das alegações de defesa apresentadas pelo responsável:
30.1.		Nulidade do processo de Tomada de Contas Especial. Ausência de documentos essenciais. (peça 45, p. 5-15) :
30.1.1.	O responsável requer a nulidade desta TCE em razão da suposta ausência de documentos essenciais (contrato, notas de empenho, notas fiscais, atestos, relatórios de recebimento de mercadorias e/ou serviços) , uma vez que o processo se baseia no relatório da equipe de fiscalização da CGU, o que não lhe propiciou o exercício da ampla defesa e do contraditório.
30.1.2.	Alega, ainda, que o relatório do tomador de contas descumpriu o art. 4º, inciso II, alínea "a", da Decisão Normativa 155/2016, visto que não está acompanhado da matriz de responsabilização.
30.2.	Análise da manifestação do responsável:
30.2.1.	Ao contrário do que afirma o responsável, o relatório da CGU tem suficiente valor probatório, contendo todos os elementos de convicção necessários à formação do juízo de mérito sobre as irregularidades apuradas. Nesse sentido, pode-se citar jurisprudência do Tribunal Regional Federal da 1ª Região: "O relatório da CGU é prova idônea a formar o convencimento do Juízo, não necessitando ser corroborada por outras provas na fase judicial, e, muito menos por provas de hierarquia superior, como querem que prevaleça os apelantes" (TRF-1 - AC: 00114578420074013600 0011457-84.2007.4.01.3600, Relator: Desembargador Federal Ney Bello, Data de Julgamento: 12/12/2017, Terceira Turma, Data de Publicação: 26/1/2018 e-DJF1) .
30.2.2.	Deve-se ressaltar que, de acordo com a jurisprudência do TCU, o relatório de fiscalização da CGU goza de presunção de legitimidade. Além disso, a produção das evidências necessárias para comprovar o adequado uso dos recursos públicos que lhe foram confiados é ônus que cabe ao gestor, não sendo incumbência do Tribunal a realização de diligência para a obtenção de provas em seu favor. (Acórdão 8206/2020-TCU-Primeira Câmara, Relator Ministro Weder de Oliveira) .
30.2.2.	O responsável alega que o relatório do tomador de contas não está acompanhado da matriz de responsabilização, mas a matriz de responsabilização elaborada pelo tomador de contas é peça integrante desta TCE (peça 18) .
30.3.	Suspensão do processo de Tomada de Contas Especial. Ação Civil Pública em trâmite na Justiça Federal. (peça 45, p. 15-17) :
30.3.1.	O responsável alega a existência de ação civil pública em tramitação na 2ª Vara Federal de Chapecó, tratando do mesmo fato apurado nesta TCE, razão pela qual requer a suspensão do presente processo.
30.4.	Análise da manifestação do responsável:
30.4.1.	Não cabe a suspensão do presente processo pelas razões alegadas, pois a jurisprudência deste Tribunal é pacífica quanto à não vinculação de suas decisões às sentenças proferidas por juízos cíveis, como segue:
	A sentença proferida pelo juízo cível, sob qualquer fundamento, não vincula a decisão proferida pelo TCU. Apenas a sentença absolutória no juízo criminal fundada no reconhecimento da inexistência material do fato ou na negativa de autoria tem habilidade para impedir a responsabilização civil e administrativa do agente. (Acórdão 940/2019-TCU-Segunda Câmara (Recurso de Reconsideração, Relator Ministro Aroldo Cedraz) 
30.5.	Inocorrência das irregularidades apontadas (peça 45, p. 17-27) :
30.5.1.	O responsável alega que não era sua incumbência fiscalizar o cumprimento do contrato administrativo, mas sim da Gerência de Suprimentos, vinculada à Secretaria Municipal de Educação, a quem competia administrar o Pnae (peça 47, p. 43) .
30.5.2.	Afirma, ainda, que a quantidade de alimentos era calculada de acordo com as especificações técnicas previstas no receituário da alimentação escolar, conforme tabela exemplificativa à peça 45, p. 21.	
30.5.3.	Por fim, assevera que as solicitações de alimentação escolar à empresa contratada eram realizadas semanalmente e, caso não houvesse a necessidade de retificação, o próprio formulário de solicitação era considerado documento comprobatório do fornecimento da alimentação escolar.
30.6.	Análise da manifestação do responsável:
30.6.1.	Mesmo que o Sr. João Rodrigues não fosse o responsável direto pela fiscalização da execução do Pnae no município, poderia ter adotado providências para que esta fosse realizada dentro dos parâmetros legais, sob pena de responder por culpa in eligendo ou culpa in vigilando (Acórdão 2059/2015-TCU-Plenário, da relatoria do Ministro Benjamin Zymler, 1545/2015 - TCU - 2ª Câmara e 6230/2014 - TCU - 2ª Câmara, ambos da relatoria do Ministro Marcos Bemquerer) .
30.6.2.	Esse entendimento se apresenta como majoritário na jurisprudência desta Corte de Contas, como demonstra o elucidativo trecho do voto condutor do Acórdão 644/2012-TCU-Plenário, da relatoria do Ministro Valmir Campelo:
7. (...) A descentralização administrativa é insuficiente para suprimir a responsabilidade do dirigente máximo pelas ações ou omissões na gestão municipal. É o que expus no voto condutor do Acórdão 2245/2008-TCU-Plenário:
9. (...) o pretexto de ter atuado apenas como agente político ao firmar os convênios sob enfoque, sem ter participado da execução dos mesmos, não lhe favorece nem afasta sua responsabilidade. O tema já mereceu judiciosas manifestações no âmbito desta Corte de Contas, prevalecendo o entendimento de que somente em circunstâncias especiais e claramente detectadas na documentação processual pode ser afastada a responsabilidade administrativa do gestor público relativamente à execução de convênios por ele firmados.
30.6.3.	Com relação aos procedimentos de liquidação e pagamento dos serviços prestados, embora o responsável insista em afirmar que há documentos que comprovam a lisura desses procedimentos e a efetiva execução dos serviços, não há nos autos ou na defesa documentos que comprovem sua alegação.
30.6.4.	No caso, a natureza dos serviços envolvidos - alimentação escolar - imporia reunir no processo de liquidação e pagamento evidências que atestassem adequadamente a prestação desses serviços.
30.6.5.	O próprio responsável afirma que os formulários de solicitação eram considerados documentos comprobatórios do fornecimento da alimentação escolar, porém, obviamente, a entrega dos itens deveria estar adequadamente demonstrada, não sendo possível que um formulário de solicitação fosse documento comprobatório da entrega ou da execução de um produto ou de um serviço, sem que se fizesse acompanhar minimamente de elementos inequívocos quanto ao efetivo fornecimento.
30.6.6.	Assim, permanece a irregularidade inicialmente constatada pela CGU, como segue (peça 9, p. 29) :
 (...) considerando (1) a ausência de previsão em edital e na proposta vencedora sobre o detalhamento quantitativo e os valores dos insumos a serem fornecidos; (2) a inexistência de controles, pela Secretaria de Educação, sobre o quantitativo de refeições efetivamente fornecidas; e (3) que os atestos constantes das notas fiscais de insumos foram efetuados sem nenhuma conferência dos itens adquiridos; não é possível à Prefeitura Municipal de Chapecó comprovar a correlação dessas notas fiscais de insumos pagas com recursos federais do PNAE, com a efetiva entrega das refeições fornecidas pela empresa contratada para prestação dos serviços, tendo sido essas despesas irregularmente executadas, portanto inelegíveis para prestação de contas junto ao PNAE, no total de aproximadamente R$ 2.042.920,00 recebidos do MEC no período (sem considerar os rendimentos de aplicação financeira) .
30.6.7.	Essa conclusão encontra respaldo em verificação in loco e em informações fornecidas pela própria prefeitura, por meio de documento enviado à CGU, datado de 21/10/2009, conforme trecho abaixo, extraído do relatório da CGU (peça 10, p. 5) :
 (...) o citado documento menciona que "semanalmente, são enviadas ao Setor de Alimentação Escolar pela empresa contratada, as segundas vias das Solicitações de Merenda e o Resumo Geral dos Cardápios, por unidade escolar e tipo de cardápio, para a conferência da quantidade de refeições solicitadas. Após a conferência e aprovação do número de refeições apresentado pela empresa, é liberado o faturamento." Ou seja, ainda que previsto no item 7.4 do edital que o pagamento deveria se dar "segundo o número de refeições efetivamente servidas", e embora caiba à Prefeitura a fiscalização qualitativa e quantitativa dos serviços (item 9 do edital) , na prática a Secretaria da Educação vem executando procedimento indevido: os atestos e os pagamentos pela Prefeitura à empresa contratada para prestação dos serviços de fornecimento de alimentação escolar são efetuados exclusivamente com base nas Solicitações das Merendas de cada cardápio, formalizadas por cada unidade escolar, totalizados semanalmente pela empresa para apresentação em medição e faturamento, que se dá mediante apresentação das notas fiscais para pagamento.
 (...) não há qualquer conferência ou controle, que deveria ser efetuado em cada unidade escolar, para verificação da quantidade efetivamente servida de cada cardápio, antes do pagamento, mediante conferência dos insumos recebidos e contagem das quantidades de refeições fornecidas, procedimentos estes que deveriam ser registrados em documento próprio nas escolas, assinado por quem os executou, para posterior encaminhamento à Secretaria da Educação, liquidação da despesa mediante atesto das notas fiscais, e posterior pagamento.
Apesar de inexistir conferência quantitativa, pela Prefeitura, de alimentos entregues ou refeições servidas, as notas fiscais tem sido todas indevidamente atestadas, em sua maioria pela nutricionista responsável da Secretaria, muitas contendo também assinatura da Secretária de Educação, pessoas que não participaram em nenhum momento da conferência dos serviços prestados. Portanto, a etapa de liquidação da despesa finalizada no atesto das notas fiscais encontra-se irregular, e não garante que tenha sido efetivamente prestado o serviço objeto de cada pagamento, contrariando os arts. 62 e 63 da Lei n.º 4.320, de 17/03/1964, aplicável à União, Estados e Municípios, como segue:
"Art. 62. O pagamento da despesa só será efetuado quando ordenado após sua regular liquidação.
Art. 63. A liquidação da despesa consiste na verificação do direito adquirido pelo credor tendo por base os títulos e documentos comprobatórios do respectivo crédito.
§ 2° A liquidação da despesa por fornecimentos feitos ou serviços prestados terá por base:
 (...) 
III - os comprovantes da entrega de material ou da prestação efetiva do serviço."
30.7.	Documentos anexos às alegações de defesa (peças 46-47) :
30.7.1.	O Sr. João Rodrigues apresenta cópia do termo de posse do Sr. José Cláudio Caramori, que assumiu a Prefeitura de Chapecó/SC quando o responsável renunciou ao cargo, em 31/3/2010 (peça 46) .
30.7.2.	Apresenta, ainda, cópia da Lei Complementar 339, de 2/3/2009, que dispõe sobre a organização administrativa do poder executivo municipal (peça 47) .
30.7.3.	Nenhum dos dois documentos é relevante para o objeto desta TCE.
30.8.	Alegações complementares (peça 49) :
30.8.1.	O responsável alega que o Contrato Administrativo 41/2007, firmado entre o município de Chapecó e a empresa Nutriplus Alimentação e Tecnologia Ltda., foi objeto de inquérito policial, arquivado pelo Supremo Tribunal Federal (peça 50) , que concluiu pela inocorrência de irregularidades na execução contratual. Essa decisão de arquivamento, a seu ver, deve repercutir no presente processo.
30.8.2.	Acrescenta que os apontamentos feitos pelo FNDE sobre a aplicação dos recursos do Pnae/2009 destoa do entendimento adotado pelo próprio FNDE sobre outros exercícios financeiros, uma vez que a autarquia aprovou a prestação de contas do Pnae em outros exercícios, a exemplo do Pnae/2011 (peça 51) , apesar de o contrato de fornecimento ser o mesmo de 2007 a 2011.
30.8.3.	Apresenta cópia do Ofício 9239/2018/Daesp/Copra/Cgapc/Difin-FNDE (peça 51, p. 1-2) e do Parecer 1413/2018/DAESP/COPRA/CGAPC/DIFIN (peça 51, p. 3-10) , ambos referentes à prestação de contas do Pnae/2011.
30.9.	Análise da manifestação do responsável:
30.9.1.	O Inquérito 3838/SC, processado perante o STF em razão de o ex-gestor ocupar o cargo de deputado federal à época dos fatos (de 1/2/2011 até 31/1/2019) , concluiu pela inexistência de prova relacionada à conduta do investigado, nos seguintes termos: "Nenhum elemento de prova sequer cogita de conduta do congressista, quando prefeito de Chapecó/SC, que pudesse estar imbricada em alguma das hipóteses iniciais de apuração" (peça 50, p. 8) .
30.9.2.	Não obstante o caráter persuasivo que naturalmente se deve atribuir a qualquer decisão do STF, no caso concreto a decisão que isentou o ex-gestor de responsabilização na seara criminal foi proferida em sede de procedimento investigativo (inquérito) que não teria o condão de vincular a apuração dos fatos no âmbito do controle externo, uma vez que o arquivamento do inquérito pela autoridade judiciária, por falta de materialidade delituosa capaz de fundamentar a denúncia criminal, não implica negar as ocorrências apuradas nesta TCE, pois a suposta inexistência de fato típico criminal não afasta a caracterização de ilícitos na seara administrativa, com vistas à responsabilização pelo ressarcimento do dano apurado, não havendo óbices, portanto, ao prosseguimento deste processo.
30.9.3.	O responsável alega que o FNDE aprovou a prestação de contas do Pnae/2011 e, portanto, deveria ter aprovado a prestação de contas do Pnae/2009, porém cada exercício tem suas particularidades, que devem ser analisadas isoladamente, sendo esta TCE referente apenas ao Pnae/2009, não cabendo, portanto, tecer aqui quaisquer considerações quanto à execução do Pnae/2011.
30.10.	Arguição de prescrição (peça 162) :
30.10.1.	Alega que "o caso está fulminado pelo instituto da prescrição, não sendo razoável e nem proporcional aguardar o julgamento de mérito para alegação da prescrição ou mesmo eventual recurso no âmbito desta Corte de Contas ou mesmo demandar judicialmente a questão".
30.10.2.	Tendo em conta o julgamento do Recurso Extraordinário com Repercussão Geral 636.866, no qual o Supremo Tribunal Federal pacificou a questão e fixou a tese no sentido de que "é prescritível a pretensão de ressarcimento fundada em decisão de Tribunal de Contas", eventual julgamento de mérito da presente tomada de contas especial será totalmente inútil, assim a arguição de prescrição busca evitar que órgãos e ministros deste Tribunal continuem analisando processo cujo objeto está prescrito.
30.11.	Análise da manifestação do responsável:
30.11.1.	O Supremo Tribunal Federal (STF) , no Recurso Extraordinário - RE 636.886, fixou a tese, com repercussão geral reconhecida, de que "é prescritível a pretensão de ressarcimento ao erário fundada em decisão de Tribunal de Contas" (Tema 899) . Em que pese o questionamento acerca da abrangência da tese ali firmada, no sentido de que se circunscreveria apenas ao processo de execução da condenação imposta pelo TCU (ou seja, inaplicável à pretensão de ressarcimento exercida no processo de "conhecimento" da TCE) , verifica-se que o STF, por meio de decisões prolatadas pelas suas duas turmas, tem decidido de forma reiterada que se aplica o prazo prescricional de cinco anos previsto na Lei 9.873/1999 às pretensões sancionatória e ressarcitória a cargo do Tribunal de Contas da União.
30.11.2.	Seja por aplicação direta ou por analogia, a orientação sufragada é no sentido de que o prazo de cinco anos é compatível com a tese de que a ação e a execução prescrevem no mesmo prazo (Súmula 150 do STF) , bem como com o fato de que a Lei 9.873/1999 - que regulamenta o exercício de ação punitiva pela Administração Pública Federal, direta e indireta - regeria integralmente a prescrição no âmbito do TCU. Quanto a este último aspecto, o Ministro Luís Roberto Barroso, no voto exarado no julgamento do MS 32.201, embora tenha advertido que a atuação do TCU, em sua acepção clássica, não se qualifica como exercício do poder de polícia, ressaltou que a Lei 9.873/1999 assumiria vocação regulatória geral da prescrição do exercício da competência sancionadora da Administração Pública, sendo sua disciplina aplicável a qualquer ação punitiva da Administração Pública Federal, exceto àquelas esferas em que exista regulamentação específica. Ademais, em virtude da autonomia científica do Direito Administrativo, não haveria razão plausível para suprimir a omissão da Lei Orgânica do Tribunal de Contas da União, no tocante ao estabelecimento de um prazo prescricional próprio, valendo-se das normas de direito civil, e não das de direito administrativo.
30.11.3.	Eis algumas ementas que evidenciam o entendimento predominante do STF:
Ementa: AGRAVO REGIMENTAL EM MANDADO DE SEGURANÇA. TOMADA DE CONTAS ESPECIAL. TRIBUNAL DE CONTAS DA UNIÃO. CONDENAÇÃO A RESSARCIMENTO AO ERÁRIO. PRESCRIÇÃO. MARCO INTERRUPTIVO. ART. 2°, II, DA LEI 9.873/1999. ATO INEQUÍVOCO DE APURAÇÃO DO FATO. DISCUSSÃO. DIREITO LÍQUIDO E CERTO. DEMONSTRAÇÃO. INOCORRÊNCIA. SUBSISTÊNCIA DA DECISÃO AGRAVADA. AGRAVO A QUE SE NEGA PROVIMENTO. I - As razões do agravo regimental são inaptas para desconstituir os fundamentos da decisão agravada, que, por isso, se mantêm hígidos. II - Aplicando-se a regulamentação da Lei 9.873/1999 ao caso concreto, observa-se que a pretensão sancionatória do TCU, em relação aos atos praticados pelo impetrante, levando-se em consideração a ocorrência de 5 causas interruptivas da prescrição, não teria sido fulminada pelo decurso do tempo. III - A pretensão do recorrente, fundada na discussão sobre os fatos apontados como marcos interruptivos da prescrição da pretensão punitiva da Administração Pública, refoge aos estreitos limites do mandamus, ante a ausência de liquidez e certeza do direito pleiteado. IV - Agravo regimental a que se nega provimento. MS 36067 ED-AgR. Órgão julgador: Segunda Turma. Relator (a) : Min. Ricardo Lewandowski. Julgamento: 18/10/2019
Ementa: AGRAVO REGIMENTAL EM RECLAMAÇÃO. TRIBUNAL DE CONTAS DA UNIÃO. TOMADA DE CONTA ESPECIAL. PRESCRIÇÃO DA PRETENSÃO PUNITIVA. RECONHECIDA EM DECISÃO DO SUPREMO TRIBUNAL FEDERAL. PRESCRITIBILIDADE DO RESSARCIMENTO AO ERÁRIO FUNDADA EM DECISÃO DE TRIBUNAL DE CONTAS. AÇÃO DE IMPROBIDADE ADMINISTRATIVA COM PEDIDO DE RESSARCIMENTO JÁ EM CURSO. AGRAVO REGIMENTAL A QUE SE NEGA PROVIMENTO. I - O acórdão do TCU determinou a formação de processo administrativo para avaliarem, efetivamente, a eventual responsabilização do agravado para o ressarcimento do dano ao erário, contrariando, assim, autoridade desta Corte no MS 35.512/DF, uma vez que houve a concessão da segurança para declarar a ocorrência da prescrição da pretensão punitiva do TCU em relação às infrações imputadas a ele, destacando-se que a União poderia perseguir os valores referentes ao ressarcimento dos danos na esfera judicial. II - Agravo regimental a que se nega provimento. (Rcl 39497 AgR. Órgão julgador: Segunda Turma. Relator (a) : Min. Ricardo Lewandowski. Julgamento: 10/10/2020) 
Ementa: MANDADO DE SEGURANÇA. DIREITO ADMINISTRATIVO. TRIBUNAL DE CONTAS DA UNIÃO. SERVIDOR DA SECRETARIA DE SAÚDE DO ESTADO DO ACRE. FISCALIZAÇÃO OMISSA E DEFICIENTE NA EXECUÇÃO DE DOIS CONVÊNIOS FIRMADOS ENTRE A SECRETARIA ESTADUAL E O MINISTÉRIO DA SAÚDE. APLICAÇÃO DE MULTA. ARTS. 28, II, E 58, II, DA LEI 8.443/1992. ART. 268, II, DO REGIMENTO INTERNO DO TCU. PRESCRIÇÃO DA PRETENSÃO SANCIONATÓRIA. OCORRÊNCIA. APLICAÇÃO DA LEI 9.873/1999. PRECEDENTES DESTE STF. MEDIDA LIMINAR DEFERIDA E RATIFICADA NO EXAME DE MÉRITO. SEGURANÇA CONCEDIDA PARA AFASTAR A MULTA APLICADA. 1. A prescrição da pretensão punitiva do TCU é regulada pela Lei 9.873/1999, descabendo a aplicação do prazo decenal previsto na legislação civil (art. 205 do Código Civil) . Ao revés, incide o prazo quinquenal previsto na Lei 9.873/1999 (MS 32201, Rel. Min. Roberto Barroso, Primeira Turma, DJe 7/8/2017; MS 35.512-AgR, Rel. Min. Ricardo Lewandowski, Segunda Turma, DJe 21/6/2019) . 2. In casu, na linha do parecer apresentado pelo Ministério Público Federal e da decisão liminar de minha lavra, é inequívoca a superação do prazo prescricional quinquenal. Os ilícitos apontados pela Corte de Contas ocorreram em julho de 2006, tendo o processo de auditoria sido instaurado em 9/10/2006. A ordem de citação do responsável para a audiência, por sua vez, ocorreu em 25/6/2007. Entretanto, a decisão condenatória recorrível foi exarada somente em 31/5/2016, data da prolação do Acórdão 3513/2016-TCU-Primeira Câmara. 3. Ex positis, concedo a segurança unicamente para afastar a sanção de multa aplicada ao impetrante, nos autos da Tomada de Contas Processo 023.288/2006-0, máxime da ocorrência de prescrição da pretensão punitiva do Tribunal de Contas da União. MS 35940. (Órgão julgador: Primeira Turma. Relator (a) : Min. Luiz Fux. Julgamento: 16/6/2020) .
30.11.4.	Essa orientação também foi seguida nas seguintes decisões monocráticas: MS 36.127-MC/DF e MS 35.940-MC/DF, Rel. Min. Luiz Fux; MS 35.294, MS 35.539/DF e MS 35.971-TP/DF, Rel. Min. Marco Aurélio; MS 34.256 MC/DF, MS 36.054-MC e MS 36.067-MC/DF, Rel. Min. Ricardo Lewandowski.
30.11.5.	O Supremo Tribunal Federal tem se pronunciado no sentido de reconhecer não só a aplicação da prescrição quinquenal com fulcro na interpretação da Lei 9.873/1999, mas também a incidência dos marcos interruptivos do prazo prescricional consignados na referida lei, tantas vezes quanto presentes os suportes fáticos (MS 32201, Rel. Min. Roberto Barroso) .
30.11.6.	Entendimento que também foi adotado nas seguintes decisões monocráticas: MS 36.054, MS 34.256-MC, MS 35.512 e MS 36.067-MC, todos de relatoria do Min. Ricardo Lewandowski; MS 35.294, MS 35.539 e MS 35.971-TP, todos de relatoria do Min. Marco Aurélio; MS 32.201, Rel. Min. Roberto Barroso, e MS 36.127-MC e MS 35.940-MC, Min. Luiz Fux.
30.11.7.	Em relação ao termo inicial da contagem do prazo prescricional, o art. 1º, caput, da Lei 9.873/1999 oferece solução que não destoa do modelo adotado pelo TCU no incidente de uniformização de jurisprudência, em que se examinou a prescrição da pretensão punitiva, nos termos do Acórdão 1441/2016-TCU-Plenário (Rel. Min. Benjamin Zymler) , com a adição da particularidade de explicitar o caso de infrações permanentes ou continuadas:
a) Regra geral: "data da prática do ato"  (o que equivale a "ocorrência da irregularidade sancionada") ;
b) Regra especial: "no caso de infração permanente ou continuada, do dia em que tiver cessado".
30.11.8.	A Lei 9.873/1999, no art. 2º, estabelece as causas interruptivas da prescrição punitiva, consoante abaixo transcrito, já na redação conferida pela Lei 11.941/2009:
Art. 2º Interrompe-se a prescrição da ação punitiva:
I - pela notificação ou citação do indiciado ou acusado, inclusive por meio de edital;
II - por qualquer ato inequívoco, que importe apuração do fato;
III - pela decisão condenatória recorrível.
IV - por qualquer ato inequívoco que importe em manifestação expressa de tentativa de solução conciliatória no âmbito interno da administração pública federal.
30.11.9.	O quadro a seguir indica alguns eventos processuais, ocorridos no curso de uma TCE (fase interna e externa) - instaurada em razão de irregularidades na aplicação de recursos da União transferidos a entes subnacionais - que poderiam ser enquadrados nas causas de interrupção da prescrição acima apontadas, sem prejuízo, é claro, de outras ocorrências fáticas elegíveis como marco interruptivo, a depender da forma de proceder de cada entidade ou órgão tomador de contas.
	I - pela notificação ou citação do indiciado ou acusado, inclusive por meio de edital;
	 (i) notificação no âmbito do procedimento administrativo de ressarcimento previamente à instauração da TCE;
 (ii) notificação efetuada pelo órgão tomador de contas acerca da instauração da TCE;
 (iii) citação efetuada pelo TCU.
*Data da ciência da notificação ou citação pelos responsáveis ou de publicação do edital no DOU.

	II - por qualquer ato inequívoco, que importe apuração do fato;
*Procedimento que evidencie a apuração dos fatos irregulares, com o objetivo de quantificar o dano e identificar possíveis responsáveis.
	 (i) relatório de sindicância ou PAD;
 (ii) relatório de apuração de irregularidades referente ao processo administrativo prévio à instauração da TCE;
 (iii) relatórios de fiscalização, pareceres, despachos, informações e memorandos relacionados à apuração dos fatos irregulares;
 (iv) relatório do tomador de contas;
 (v) relatório do controle interno;
 (vi) termo de instauração ou designação de instauração da TCE;
 (vii) autuação da TCE no TCU; entre outras causas.
*Há quem inclua nesse grupo diligências que comprovam providências do responsável sobre as irregularidades investigadas.

	III - pela decisão condenatória recorrível.
	 (i) Verifica-se apenas no âmbito do TCU com a data da prolação do acórdão condenatório recorrível.

	IV - por qualquer ato inequívoco que importe em manifestação expressa de tentativa de solução conciliatória no âmbito interno da administração pública federal.
	 (i) pedido de parcelamento;
 (ii) pagamento parcial do débito;
 (iii) qualquer manifestação do responsável que demonstre claramente a sua intenção de recolher o débito.

30.11.10.	Bem se vê, portanto, que haveria uma multiplicidade de causas de interrupção da prescrição, conforme se depreende do art. 2º da Lei 9.873/1999. Tal exegese encontra respaldo em precedentes do STF, a exemplo do que se decidiu no julgamento do MS 36067 (Rel. Min. Ricardo Lewandowski) , com destaque para trecho do voto em que o Relator reconhece cinco causas de interrupção da prescrição, in verbis:
 (...) Assim, faz-se necessário levar em consideração que, apesar de os fatos objeto da apuração conduzida pela Corte de Contas remontarem aos anos de 1999 e 2000, período no qual o impetrante era Secretário de Saúde municipal, o Tribunal de Contas da União deu prosseguimento à tomada de contas especial por ter constatado a ocorrência de 5 causas interruptivas da prescrição, a saber: a) relatório de auditoria em conjunto realizada pelo Denasus e pela Secretaria Federal de Controle, lavrado em 06/07/2001, sendo este, certamente, um ato inequívoco que importou a apuração do fato (art. 2º, II, da Lei n. 9.873/1999) ; b) instauração de Tomada de Contas Especial pelo FNS, ocorrida em 05/10/2005, sendo este também, certamente, um ato inequívoco que importou a apuração do fato  (art. 2º, II, da Lei n. 9.873/1999) ; c) a autuação da presente Tomada de Contas Especial no âmbito do Tribunal de Contas da União, ocorrida em 12/08/2008, sendo este também, certamente, um ato inequívoco que importou a apuração do fato  (art. 2º, II, da Lei n. 9.873/1999) ; d) o ato que ordenou a citação do responsável, ora impetrante, ocorrida em 12/07/2010 (art. 2º, I, da Lei n. 9.873/1999) ; e e) o exercício do poder punitivo ocorrido em 20/06/2012, data da prolação do Acórdão 1563/2012-TCU-Plenário (art. 2º, III, da Lei n. 9.873/1999) .
30.11.11.	No caso concreto, tendo como parâmetro a tese firmada pelo STF, no RE 636.886, no sentido de que ambas as pretensões do TCU (sancionatória e ressarcitória) sujeitam-se ao prazo prescricional de cinco anos previsto na Lei 9.873/1999, considerando, ainda, o sistema prescricional descrito na citada lei, inclusive as causas de suspensão e de interrupção da prescrição, temos os seguintes eventos processuais:
	a) Termo inicial da contagem do prazo (data da ocorrência da irregularidade) : em 31/3/2010 - data final para apresentação da prestação de contas (peça 2) ;
	b) 	Relatório de Demandas Especiais 00223.000618/2009-00, de 17/10/2011 (peças 9 e 10) , que relatou a impossibilidade de comprovar a correlação entre as notas fiscais de insumos pagas com recursos federais do Pnae e a efetiva entrega das refeições fornecidas pela empresa contratada para prestação dos serviços;
	c) Informação 1814/2011-DIAFI/COPRA/CGCAP/DIFIN/FNDE, de 21/11/2011 (peça 11) , que, além de ratificar as constatações do relatório da CGU, realizou a análise financeira da prestação de contas do Pnae/2009;
	d) 	Notificação sobre a irregularidade, enviada pela autoridade administrativa, por meio do ofício acostado à peça 14, p. 5-6, recebido em 17/8/2016, conforme AR (peça 16) ;
	e) Parecer 1704/2016/DAESP/COPRA/CGCAP/DIFIN, de 27/9/2016 (peça 12, p. 5-11) , que concluiu pela ocorrência de dano ao erário no valor de R$ 601.004,80 e encaminhou os autos à Coordenação de Tomada de Contas Especial para adoção das medidas de exceção cabíveis;
	f) Termo de Instauração da TCE, de 17/7/2017 (peça 1) ;
	f) Relatório de TCE 378/2017, de 28/7/2017 (peça 27) ;
	g) Data de autuação da tomada de contas especial pela Secex-TCE: 13/8/2018;
	h) 		Despacho do titular da Secex-TCE autorizando a realização das citações propostas: 24/10/2018 (peça 36) .
30.11.12.	Analisando-se a data da prática do ato irregular, em 21/3/2009, bem como os eventos processuais que se sucederam, conforme acima enumerados, os quais teriam o condão de interromper o curso do prazo prescricional, de acordo com o art. 2º da Lei 9.873/1999, observa-se que não transcorreu o prazo de cinco anos entre cada evento processual interruptivo. Portanto, ainda que se tenha em conta o entendimento sufragado pelo STF, no julgamento do RE 636.886, não ocorreu a prescrição da pretensão sancionatória e ressarcitória a cargo do TCU.
30.11.13.	Ademais, é de se ressaltar que a decisão do STF ainda não transitou em julgado e se encontra em fase de apreciação de embargos de declaração opostos pela Advocacia-Geral da União. 
30.11.14.	Além disso, o caso concreto tratado no RE 636.886 (tema 899 da repercussão geral) diz respeito à fase de execução judicial de deliberação do Tribunal de Contas, tanto que, para deslindá-lo, foi necessária a aplicação da Lei 6.830/1980, a Lei de Execuções Fiscais, diploma legal evidentemente inaplicável à fase que antecede a formação do título executivo extrajudicial, caracterizada pela atuação do órgão de controle externo até a prolação do acórdão.
30.11.15.    Considerando que o TCU ainda não se pronunciou sobre os efeitos do julgamento de mérito da referida decisão do STF em relação às pretensões de ressarcimento ao erário das tomadas de contas especiais, por cautela, deve-se adotar a orientação da Corte de Contas, na pendência de julgamento do RE 636.886, mesmo reconhecida sua repercussão geral, no sentido de que a matéria ali tratada alcançaria tão somente a fase judicial de cobrança do título extrajudicial, não atingindo os processos de controle externo, mantendo-se  a interpretação adotada pela Corte Suprema, em 2008, no Mandado de Segurança - MS 26.210, oportunidade em que foi fixada a tese da imprescritibilidade das ações de ressarcimento ao erário:
A suspensão pelo STF das demandas nas quais esteja em questão a prescritibilidade da pretensão de ressarcimento ao erário com base em decisão de tribunal de contas (RE 636.886/STF) alcança tão somente a fase judicial de cobrança do título extrajudicial, não atingindo os processos de controle externo em trâmite. Até julgamento definitivo em contrário pelo STF, permanece o entendimento do TCU acerca da imprescritibilidade das pretensões de ressarcimento decorrentes de tomadas de contas especiais. (Acórdão 1267/2019-TCU-Plenário, Relator Min. Aroldo Cedraz) 
A suspensão pelo STF das demandas nas quais esteja em questão a prescritibilidade da pretensão de ressarcimento ao erário com base em decisão de tribunal de contas (RE 636.886/STF) alcança tão somente a fase judicial de cobrança do título extrajudicial, não atingindo os processos de controle externo em trâmite. Até julgamento definitivo em contrário pelo STF, permanecem imprescritíveis as pretensões de ressarcimento decorrentes de tomadas de contas especiais. (Acórdão 7930/2018-TCU-Segunda Câmara, Relatora Min. Ana Arraes) .
30.11.16.	Por outro lado, especificamente no que tange à prescrição da pretensão punitiva, verifica-se que o Acórdão 1441/2016-TCU-Plenário, Relator Ministro Benjamin Zymler, que uniformizou a jurisprudência sobre essa questão, subordinou tal prescrição ao prazo geral indicado no art. 205, do Código Civil, que é de dez anos, contado da data de ocorrência da irregularidade sancionada, nos termos do art. 189, do Código Civil, sendo esse prazo interrompido pelo ato que ordenar a citação, a audiência ou a oitiva do responsável.
30.11.17.	Considerando que o fato gerador do débito é a não comprovação das despesas, entende-se que o termo a quo para a contagem do prazo prescricional é a data final para apresentação da prestação de contas, que se deu em 31/3/2010 (peça 2) , oportunidade em que deveria restar comprovada a boa e regular aplicação dos recursos, conforme entendimento expresso nos Acórdão 2278/2019-TCU-Primeira Câmara (Relator Ministro Augusto Sherman) e 3749/2018 - TCU - Segunda Câmara (Relatora Ministra Ana Arraes) , extraídos da jurisprudência selecionada do Tribunal. Assim, não houve o transcurso de prazo superior a dez anos entre essa data e o ato de ordenação da citação, que ocorreu em 25/10/2018 (peça 37) , motivo pelo qual não se operou a prescrição da pretensão punitiva do Tribunal de Contas da União
30.11.18.	Portanto, diferentemente do entendimento defendido pelo responsável, não se configurou a prescrição em relação à competência sancionatória deste Tribunal nem em relação ao ressarcimento dos danos ao erário.
30.12.	Outros elementos (peças 58-156) :
30.12.1.	O responsável apresentou a seguinte documentação:
	Peça
	Conteúdo

	156
	Sentença proferida na Ação Civil de Improbidade Administrativa 5002282-74.2015.4.04.7202/SC

	155
	Laudo pericial contábil complementar

	154
	Laudo pericial contábil

	153
	Contrarrazões ao recurso de apelação interposto pelo MPF na Ação Civil de Improbidade Administrativa 5002282-74.2015.4.04.7202/SC

	152
	Recurso de apelação interposto pelo MPF na Ação Civil de Improbidade Administrativa 5002282-74.2015.4.04.7202/SC

	151
	Petição inicial que deu origem à Ação Civil de Improbidade Administrativa 5002282-74.2015.4.04.7202/SC

	150
	Espelho de consulta processual realizada no site da Justiça Federal de Santa Catarina

	149
	Peça apresentada pela advogada Maria Tereza Zandavalli Lima a este Tribunal em 5/3/2021, na qual, além de extrair trechos da sentença acostada à peça 156 e do laudo pericial acostado às peças 154 e 155, argumenta, em síntese, que, como os pedidos do MPF foram julgados improcedentes na Ação Civil de Improbidade Administrativa 5002282-74.2015.4.04.7202/SC, a presente TCE deveria ser arquivada

	148
	Tabela contendo a quantidade de alunos e de refeições servidas por escola

	147
	Tabela com quantitativo máximo de refeições que poderia ser solicitada em cada ano, conforme dias de efetivo fornecimento, escolas efetivamente atendidas e alunos matriculados, em comparação com o realizado em cada ano

	146
	Tabela contendo número de merendas por cardápio projetados para o ano de 2008, com base no número de alunos matriculados em 2008.1, em comparação com o número de merendas solicitadas por cardápio, conforme relatórios e fichas de solicitação de merendas analisadas

	145
	Tabela contendo número de merendas por cardápio projetados para o ano de 2007, com base no número de alunos matriculados em 2007.1, em comparação com o número de merendas solicitadas por cardápio, conforme relatórios e fichas de solicitação de merendas analisadas

	144
	Tabela contendo número médio de refeições por dia nas dezoito escolas analisadas pela CGU, considerando número de refeições por segmento, média de treze dias de fornecimento e matrículas oficiais

	143
	Edital de Concorrência 417/2011 (Parte 2) 

	142
	Edital de Concorrência 417/2011 (Parte 1) 

	141
	2013 Resumo total merenda Chapecó - por mês

	140
	Tabela contendo número de refeições, matrículas, dias letivos e média diária de refeições por aluno em cada escola e número total de refeições e matrículas das escolas atendidas, com a média anual de refeições por aluno, considerando o número de dias letivos de efetivo fornecimento em cada ano e o número de alunos matriculados

	139
	Acórdão 6490/2010-TCU-Segunda Câmara, acompanhado de relatório e voto

	138
	Relação das unidades educacionais e número de educandos / Relação de cardápios a serem servidos

	137
	E-mail e ofício enviados à empresa Nutriplus

	136
	Cardápios e especificações técnicas dos gêneros alimentícios

	135
	Análise técnica da manifestação do MPF

	134
	Modelo de impresso para solicitação de merendas e modelo de declaração de atendimento ao art. 7º, inciso XXXIII, da Constituição Federal

	133
	Resolução CD/FNDE 32, de 10/8/2006

	132
	Resumo matrícula e refeições (2007 a julho 2018) 

	131
	Tabela contendo número de merendas por cardápio projetados para o ano de 2009, com base no número de alunos matriculados em 2009.1, em comparação com o número de merendas solicitadas por cardápio, conforme relatórios e fichas de solicitação de merendas analisadas

	130
	Tabela de evolução do número de merendas dos cardápios fornecidos em relação aos inicialmente licitados / Tabela de evolução do consumo médio diário de merendas por aluno em relação à quantidade prevista em edital

	129
	Tabela comparativa das dezoito escolas analisadas pela CGU

	128
	Relatório de fornecimento de merenda escolar (período de 13/2/2012 a 29/2/2012) 

	127
	Especificação técnica dos gêneros alimentícios

	126
	Laudo pericial contábil complementar

	125
	Tabela contendo número de refeições, matrículas, dias letivos e média diária de refeições por aluno em cada escola e número total de refeições e matrículas das escolas atendidas, com a média anual de refeições por aluno, considerando o número de dias letivos de efetivo fornecimento em cada ano e o número de alunos matriculados

	124
	Relação dos equipamentos e utensílios mínimos para as unidades educacionais / Modelo do termo de vistoria individualizado / Modelo de proposta comercial / Minuta de contrato / Orçamento / Modelo de impresso para solicitação de merendas / Modelo de declaração de atendimento ao art. 7º, inciso XXXIII, da Constituição Federal

	123
	2017 Resumo total merenda Chapecó - por mês

	122
	Resolução CD/FNDE 38, de 16/7/2009

	121
	2009 Resumo total merenda Chapecó - por mês

	120
	Tabela de projeção do número de cardápios licitados pelo Edital 250/2006, com base no número de alunos matriculados em 2006

	119
	Relatório de fornecimento de merenda escolar (período de 1/11/2014 a 30/11/2014) 

	118
	Relação dos equipamentos e utensílios mínimos para as unidades educacionais / Modelo do termo de vistoria individualizado / Modelo de proposta comercial / Minuta de contrato

	117
	2015 Resumo total merenda Chapecó - por mês

	116
	Tabela de projeção do número de cardápios licitados pelo Edital 250/2006, com base no número de alunos matriculados em 2006, considerando apenas uma merenda por aluno em cada dia letivo

	115
	Termo de diligência datado de 20/2/2018 / Memo Seduc 226/2018, com resposta às diligências efetuadas / Relatórios mensais do ano de 2008, referentes ao fornecimento de merenda escolar / Relatórios anuais de 2007, 2008 e 2009 do número de alunos matriculados por unidade educacional, observado o detalhamento daquele juntado ao Edital 250/2006, referente ao ano de 2006 / Relatórios anuais de 2007, 2008 e 2009 do número de alunos matriculados, por unidade educacional, com detalhamento dos regimes integral e parcial

	114
	2016 Resumo total merenda Chapecó - por mês

	113
	Relatório de fornecimento de merenda escolar (período de 1/5/2009 a 31/5/2009) 

	112
	Relatório de fornecimento de merenda escolar (período de 1/8/2009 a 31/8/2009) 

	111
	Notas fiscais

	110
	Tabela demonstrativa de merendas servidas por aluno/dia - semana de 16/11/2009 a 20/11/2009

	109
	Comparativo do aumento com gastos da merenda escolar, excluídos os efeitos dos reajustes

	108
	Relatório de fornecimento de merenda escolar, com cópias das solicitações de merenda (período de 1/10/2007 a 5/10/2007) 

	107
	Relação de editais de licitação da Prefeitura Municipal de Chapecó de 2005 a 2017

	106
	Relatório de fornecimento de merenda escolar (período de 1/7/2009 a 31/7/2009) 

	105
	Tabela demonstrativa de merendas servidas por aluno/dia - semana de 8/9/2008 a 12/9/2008

	104
	Relatório de fornecimento de merenda escolar (período de 1/11/2009 a 30/11/2009) 

	103
	Relatório de fornecimento de merenda escolar (período de 1/12/2009 a 18/12/2009) 

	102
	Resumo geral do cardápio - creches 2007

	101
	Relatório de fornecimento de merenda escolar 2008

	100
	Relatório de fornecimento de merenda escolar, com cópias das solicitações de merenda (período de 16/11/2009 a 20/11/2009) 

	99
	Relatório de fornecimento de merenda escolar, com cópias das solicitações de merenda (período de 8/9/2008 a 12/9/2008) 

	98
	Relatório de fornecimento de merenda escolar (período de 1/3/2009 a 31/3/2009) 

	97
	Relatório de fornecimento de merenda escolar (período de 1/4/2009 a 30/4/2009) 

	96
	Relatório de fornecimento de merenda escolar (período de 1/6/2009 a 30/6/2009) 

	95
	Resumo geral do cardápio - creches 2008

	94
	Resumo geral do cardápio - indígenas 2009

	93
	Estimativa prevista do número de merendas com base no número de alunos matriculados, conforme dados fornecidos, observados os critérios do edital / Evolução do número de merendas fornecidas pela Nutriplus / Evolução do número de alunos da educação infantil (berçário e maternal) e alunos do ensino fundamental, pré-escolar, indígenas e EJA / Evolução do número de merendas previstas (edital) por aluno da educação infantil (berçário e maternal) e para os demais alunos / Evolução do número de merendas requisitadas por aluno da educação infantil (berçário e maternal) e para os demais alunos

	92
	Resumo do número de merendas e valor faturado a partir das notas fiscais de fornecimento de merenda escolar anexas aos autos, desconsiderando os efeitos dos reajustes

	91
	Relatório de fornecimento de merenda escolar (período de 1/1/2009 a 31/1/2009) 

	90
	Resumo geral do cardápio - creches 2009

	89
	Peça apresentada pela advogada Maria Tereza Zandavalli Lima a este Tribunal em 9/2/2021, na qual argumenta, em síntese, que, como os pedidos do MPF foram julgados improcedentes na Ação Civil de Improbidade Administrativa 5002282-74.2015.4.04.7202/SC, a presente TCE deveria ser arquivada

	88
	Laudo pericial contábil

	87
	Resumo geral do cardápio - fundamental 2009

	86
	Resumo geral do cardápio - pré-escolar 2009

	85
	Tabela contendo número de merendas por cardápio projetados para o ano de 2008, com base no número de alunos matriculados em 2008.1, em comparação com o número de merendas solicitadas por cardápio, conforme relatórios e fichas de solicitação de merendas analisadas

	84
	Tabela contendo número de merendas por cardápio projetados para o ano de 2009, com base no número de alunos matriculados em 2009.1, em comparação com o número de merendas solicitadas por cardápio, conforme relatórios e fichas de solicitação de merendas analisadas

	83
	Tabela demonstrativa de merendas servidas por aluno/dia - semana de 16/4/2007 a 20/04/2007

	82
	Tabela com índices econômico-financeiros exigidos pela Prefeitura Municipal de Chapecó nas licitações realizadas entre os anos de 2005 e 2007

	81
	Tabela de cálculo do custo dos insumos para os cardápios 5 e 6

	80
	Resumo geral do cardápio - pré-escolar 2008

	79
	Resumo geral do cardápio - pré-escolar 2007

	78
	Relatório de fornecimento de merenda escolar, com cópias das solicitações de merenda (período de 3/3/2008 a 7/3/2008) 

	77
	Notas fiscais

	76
	Notas fiscais

	75
	Termo de diligência de 28/2/2018 / Relatórios de fornecimento de merenda escolar referentes aos períodos 1/3/2007 a 31/3/2007, 1/4/2007 a 30/4/2007, 1/5/2007 a 31/5/2007, 1/6/2007 a 30/6/2007, 1/7/2007 a 31/7/2007, 1/8/2007 a 31/8/2007, 3/9/2007 a 28/9/2007, 1/10/2007 a 31/10/2007, 1/11/2007 a 30/11/2007 e 1/12/2007 a 31/12/2007

	74
	Resposta aos eventos 658 e 701, apresentada pela empresa Nutriplus

	73
	Relatório de fornecimento de merenda escolar, com cópias das solicitações de merenda (período de 25/5/2009 a 29/5/2009) 

	72
	Tabela contendo número de merendas por cardápio projetados para o ano de 2007, com base no número de alunos matriculados em 2007.1, em comparação com o número de merendas solicitadas por cardápio, conforme relatórios e fichas de solicitação de merendas analisadas

	71
	Tabela de evolução do número de merendas dos cardápios fornecidos em relação aos inicialmente licitados / Tabela de evolução do consumo médio diário de merendas por aluno em relação à quantidade prevista em edital

	70
	Relatório de fornecimento de merenda escolar, com cópias das solicitações de merenda (período de 16/4/2007 a 20/4/2007) 

	69
	Relatório de fornecimento de merenda escolar (período de 1/2/2009 a 28/2/2009) 

	68
	Relatório de fornecimento de merenda escolar (período de 1/10/2009 a 31/10/2009) 

	67
	Tabela contendo número de merendas por cardápio projetados para o ano de 2009, com base no número de alunos matriculados em 2009.1, em comparação com o número de merendas solicitadas por cardápio, conforme relatórios e fichas de solicitação de merendas analisadas

	66
	Resumo geral do cardápio - EJA 2008

	65
	Tabela contendo número de merendas por cardápio projetados para o ano de 2008, com base no número de alunos matriculados em 2008.1, em comparação com o número de merendas solicitadas por cardápio, conforme relatórios e fichas de solicitação de merendas analisadas

	64
	Resumo geral do cardápio - Fundamental 2008

	63
	Resumo geral do cardápio - Fundamental 2007

	62
	Resumo geral do cardápio - EJA 2009

	61
	Levantamento da quantidade e do valor do fornecimento de merenda a partir das notas fiscais juntadas aos autos

	60
	Resumo do número de merendas e valor faturado a partir das notas fiscais de fornecimento de merenda escolar anexas aos autos, valores faturados contra FNDE e deduções

	59
	Relatório de fornecimento de merenda escolar (período de 1/9/2009 a 30/9/2009) 

	58
	Tabela contendo número de merendas por cardápio projetados para o ano de 2007, com base no número de alunos matriculados em 2007.1, em comparação com o número de merendas solicitadas por cardápio, conforme relatórios e fichas de solicitação de merendas analisadas

30.12.2.	Como se observa, a defesa apresentou cópia da Ação Civil de Improbidade Administrativa 5002282-74.2015.5.04.7292/SC. Todos os documentos listados na tabela acima, com exceção das peças 89 e 149, foram extraídos dos autos da referida ação, observando-se que muitos deles não têm relação com o objeto desta TCE, uma vez que se referem a outros exercícios, enquanto muitos outros foram apresentados em duplicidade.
30.12.3.	Conforme já demonstrado no item 30.4.1 desta instrução, a jurisprudência deste Tribunal é pacífica quanto à não vinculação de suas decisões às sentenças proferidas por juízos cíveis, porém entende-se razoável realizar uma breve análise do conteúdo da sentença proferida no âmbito do referido processo, em comparação à análise empreendida nos presentes autos.
30.12.4.	No que se refere à falta de fiscalização da quantidade de merendas efetivamente entregues, a sentença informou que "embora efetivamente não houvesse uma fiscalização detalhada das merendas entregues em comparação com aquelas constantes das notas fiscais, não foi comprovada a existência de prejuízo no fornecimento dos alimentos" (peça 156, p. 22) , concluindo que não restou comprovada a existência de dano ao erário.
30.12.5.	A sentença afirma, portanto, que a ausência de fiscalização adequada por parte da prefeitura não é elemento suficiente para concluir que ocorreu dano ao erário.
30.12.6.	Contudo, com as devidas vênias, o relatório da CGU aponta que tal achado contribuiu para a ocorrência de dano, uma vez que esse fato possibilitou que fosse solicitada uma quantidade de refeições consideravelmente superior ao número de alunos matriculados, como segue (peça 10, p. 9) :
	(...) a Prefeitura está solicitando e pagando mais refeições do que a quantidade de alunos matriculados, em quantidade muito superior ao previsto em edital, e sem que haja comprovação da necessidade desse quantitativo excedente, ou estudos técnicos que indiquem uma taxa de repetição aceitável.
30.12.7.	Na documentação apresentada pelo responsável, consta cópia de laudo pericial formulado na Ação Civil de Improbidade Administrativa 5002282-74.2015.5.04.7292/SC, no qual o perito informa o que segue (peça 155, p. 114) :
 (...) não havia controles sobre a quantidade de refeições efetivamente servidas pela empresa. Havia somente controle do número de solicitações efetuadas, a partir das fichas de solicitação de merenda, assinados pelos gestores das escolas. Assim, para efeitos dos cálculos realizados e juntados como ANEXOS, partiu-se do pressuposto de que o número de refeições solicitadas, corresponde ao número de refeições entregues.
 (...) conforme extensa análise realizada nos documentos diligenciados junto à prefeitura municipal de Chapecó, bem como nos documentos juntados aos autos, conclui-se que o número de refeições solicitadas foi maior do que o número de alunos existentes. (grifos nossos) 
30.12.8.	O perito apresenta algumas hipóteses para que fosse solicitado um quantitativo de refeições superior ao número de alunos matriculados, as quais serão transcritas abaixo:
01) Fornecimento de mais de uma merenda por dia para os cardápios 1, 2 e 3, previstos para os alunos da Educação Infantil (berçário e maternal) . Essa é uma das principais razões que elevou consideravelmente o número médio de merendas por aluno, por dia letivo;
02) Fornecimento de mais de uma merenda por dia para unidades escolares com alunos em tempo integral e/ou em regime de internato;
03) Possível aumento no consumo de merendas em decorrência de repetições (todavia não há elementos nos autos, além dos depoimentos que foram juntados e que tratam da questão) .
30.12.9.	Ocorre que o laudo pericial adotou uma premissa que, de certa forma, fragiliza suas conclusões, considerando que, em razão da inexistência de controle por parte do município relatada pelo próprio perito, conforme demonstrado no item 30.12.7 da presente instrução, a análise foi realizada com base na suposição de que o quantitativo de refeições pagas teria sido efetivamente fornecido.
30.12.10.	Na ausência de um controle adequado da execução do contrato, não é possível aferir o que foi efetivamente entregue pela empresa, consequentemente não se pode realizar a necessária comparação entre o que foi solicitado e o que foi fornecido e pago.
30.12.11.	Em resumo, como não é possível saber se as refeições foram entregues, deve ser vista com reservas qualquer tentativa de demonstrar que a quantidade de refeições solicitadas corresponde à quantidade de refeições necessárias, uma vez que o ponto central da questão é a quantidade de refeições que foram, de fato, fornecidas. É possível, inclusive, que o superfaturamento seja ainda maior do que o valor inicialmente aferido, uma vez que a quantidade de refeições fornecidas pode ter sido inferior ao número de alunos matriculados, como, inclusive, foi afirmado pelo próprio perito, conforme se observa nos seguinte trecho extraído do laudo pericial complementar (peça 155, p. 50) : "É possível que a quantidade requisitada tenha sido igual à efetivamente servida, todavia não havia um controle técnico, formal, onde conste efetivamente, a quantidade 'servida', uma vez que esta poderia ser inclusive menor e/ou então haver sobras não servidas."
30.12.12.	Vê-se, portanto, que, sem o adequado controle do fornecimento, a quantidade de refeições entregues pode ser apenas presumida, nunca comprovada.
30.13.	Por todo o exposto, as alegações de defesa apresentadas são insuficientes para elidir as irregularidades imputadas ao responsável, não merecendo acolhimento.
CONCLUSÃO
31.	Em face da análise promovida na seção "Exame Técnico", verifica-se que o responsável não logrou comprovar a boa e regular aplicação dos recursos, uma vez que as alegações de defesa apresentadas não elidiram as irregularidades apontadas, devendo ser rejeitadas.
32.	Vale ressaltar que a jurisprudência pacífica nesta Corte é no sentido da imprescritibilidade das ações de ressarcimento ao erário (Súmula TCU 282) . Dessa forma, identificado dano ao erário, deve-se instaurar e julgar o processo de tomada de contas especial para responsabilizar seus agentes causadores, respeitando o direito ao contraditório e à ampla defesa, independentemente de quando ocorreram os atos impugnados.
33.	Verifica-se também que não houve a prescrição da pretensão punitiva, conforme análise já realizada.
34.	Tendo em vista que não constam dos autos elementos que permitam reconhecer a boa-fé do responsável, sugere-se que as suas contas sejam julgadas irregulares, nos termos do art. 202, § 6º, do Regimento Interno do TCU, com a imputação do respectivo débito atualizado monetariamente e acrescido de juros de mora, nos termos do art. 202, §1º, do Regimento Interno do TCU, descontados os valores eventualmente recolhidos, com a aplicação da multa prevista no art. 57 da Lei 8.443/1992.
PROPOSTA DE ENCAMINHAMENTO
35.	Diante do exposto, submetemos os autos à consideração superior, propondo ao Tribunal:	
	a) rejeitar as alegações de defesa apresentadas pelo Sr. João Rodrigues (CPF XXX.789.513-XX) , prefeito municipal de Chapecó/SC na gestão 2009 - 31/3/2010;
	b) julgar irregulares, nos termos dos arts. 1º, inciso I, 16, inciso III, alíneas "b" e "c", da Lei 8.443/1992, c/c os arts. 19 e 23, inciso III, da mesma lei, as contas do Sr. João Rodrigues (CPF XXX.789.513-XX) , prefeito municipal de Chapecó/SC na gestão 2009 - 31/3/2010, condenando-o ao pagamento da importância a seguir especificada, atualizada monetariamente e acrescida dos juros de mora, calculada a partir da data discriminada até a data da efetiva quitação do débito, fixando-lhe o prazo de quinze dias, para que comprove, perante o Tribunal, o recolhimento da referida quantia aos cofres do Fundo Nacional de Desenvolvimento da Educação (FNDE) , nos termos do art. 23, inciso III, alínea "a", da citada lei, c/c o art. 214, inciso III, alínea "a", do Regimento Interno do TCU:
	Data
	Valor (R$) 

	21/3/2009
	101.442,00

	31/3/2009
	70.791,60

	6/5/2009
	86.116,80

	2/6/2009
	81.545,20

	30/6/2009
	90.688,40

	1/8/2009
	84.304,00

	1/9/2009
	86.116,80

Valor atualizado do débito (com juros) em 13/6/2021: R$ 	1.534.052,70.
c) aplicar ao Sr. João Rodrigues (CPF XXX.789.513-XX) , prefeito municipal de Chapecó/SC na gestão 2009 - 31/3/2010, a multa prevista no art. 57 da Lei 8.443/1992 c/c o art. 267 do RI/TCU, fixando-lhe o prazo de quinze dias, a contar da notificação, para que comprove, perante o Tribunal (art. 214, inciso III, alínea "a", do Regimento Interno do TCU) , o recolhimento da dívida aos cofres do Tesouro Nacional, atualizada monetariamente desde a data do acórdão proferido por este Tribunal até a do efetivo recolhimento, se paga após o vencimento, na forma da legislação em vigor;
d) autorizar, desde logo, a cobrança judicial da dívida, caso não atendida a notificação, na forma do disposto no art. 28, inciso II, da Lei 8.443/1992;
e) autorizar também, desde logo, se requerido, com fundamento no art. 26 da Lei 8.443, de 1992, c/c o art. 217, §§ 1º e 2º do Regimento Interno do TCU, o parcelamento da dívida em até 36 parcelas, incidindo, sobre cada parcela, corrigida monetariamente, os correspondentes acréscimos legais, fixando-lhe o prazo de quinze dias, a contar do recebimento da notificação, para comprovar, perante o Tribunal, o recolhimento da primeira parcela, e de trinta dias, a contar da parcela anterior, para comprovar os recolhimentos das demais parcelas, devendo incidir, sobre cada valor mensal, atualizado monetariamente, os juros de mora devidos, no caso do débito, na forma prevista na legislação em vigor, alertando o responsável de que a falta de comprovação do recolhimento de qualquer parcela importará o vencimento antecipado do saldo devedor, nos termos do art. 217, § 2º, do Regimento Interno deste Tribunal;
f) enviar cópia do acórdão a ser prolatado, bem como do relatório e do voto que o fundamentarem à Procuradoria da República no Estado de Santa Catarina, nos termos do art. 16, § 3º, da Lei 8.443/1992, c/c o art. 209, § 7º, do Regimento Interno do TCU, para adoção das medidas cabíveis, informando que a deliberação, acompanhada do relatório e do voto que a fundamentam, está disponível para consulta no endereço www.tcu.gov.br/acordaos, além de esclarecer que, caso requerido, o TCU poderá fornecer sem custos as correspondentes cópias, de forma impressa;
g) enviar cópia do acórdão que vier a ser proferido ao Fundo Nacional de Desenvolvimento da Educação (FNDE) e ao responsável, para ciência, informando que a deliberação, acompanhada do relatório e do voto que a fundamentam, está disponível para consulta no endereço www.tcu.gov.br/acordaos, além de esclarecer que, caso requerido, o TCU poderá fornecer sem custos as correspondentes cópias, de forma impressa. [...]"
3.	O Ministério Público junto a este Tribunal, à Peça 169, manifesta divergência com o encaminhamento proposto pela unidade técnica, pelas razões a seguir expostas:
	"[...] Segundo consta dos autos, o objeto do contrato com a Nutriplus era "a prestação de serviços no preparo da alimentação escolar no Município de Chapecó - SC, com fornecimento de todos os gêneros e demais insumos, preparação e distribuição nos locais de consumo, inclusive a distribuição das merendas aos alunos, logística, supervisão, prestação de serviços de manutenção preventiva e corretiva dos equipamentos e utensílios utilizados, mão de obra de merendeira, em conformidade com os Anexos do Edital supramencionado, para atender ao Programa Nacional de Alimentação Escolar nas unidades educacionais, assistenciais, creches, visando atender a Secretaria Municipal de Educação".
10.	Para ajustar-se à regra do art. 12 da Resolução n.º 32/2006 - que estabelece que "a Entidade Executora que optar por adquirir as refeições, mediante terceirização de serviços, somente poderá utilizar os recursos repassados pelo FNDE à conta do PNAE para o pagamento dos gêneros alimentícios, ficando as demais despesas necessárias ao fornecimento dessas refeições a seu cargo" -, as notas fiscais foram emitidas em dois blocos - insumos e alimentação em geral -, de modo a permitir o pagamento dos insumos com os recursos do PNAE, e dos demais serviços com recursos próprios da Prefeitura. Vale esclarecer que, segundo informações constantes dos autos, os cardápios definidos no edital de licitação estipularam as respectivas quantidades de alimentos que devem compor cada refeição (peça 156, 17-18) .
11.	Dentre as constatações da CGU que importam para o deslinde de mérito desta TCE, sobressai a inexistência de controle efetivo sobre os quantitativos de refeições servidas pela empresa contratada, de modo que os atestos nas notas fiscais se davam com base apenas nas quantidades de refeições solicitadas por cada unidade escolar. Também foi apontada divergência entre os quantitativos de refeições e o número de alunos matriculados, com solicitação/fornecimento a maior do que o previsto em cerca de 46%, sem justificativa da necessidade desse excedente.
12.	Tais irregularidades impossibilitariam comprovar a correlação entre os insumos pagos e o efetivo fornecimento de refeições pela Nutriplus. Esse é o fundamento para a impugnação da totalidade dos pagamentos efetuados no âmbito do Contrato n.º 41/2007 com os repasses do PNAE em 2009.
13.	Isso posto, impõe-se destacar que o parecer conclusivo do Conselho Municipal de Alimentação Escolar (CAE) sobre a execução do PNAE naquele exercício foi pela aprovação da prestação de contas (peça 8) , não tendo sido suscitada qualquer falha ou ressalva na alimentação disponibilizada à rede escolar. Para que não pairem dúvidas a respeito, transcrevem-se a seguir alguns dos registros do referido parecer:
" (...) Os conselheiros do CAE avaliam que a forma de gestão adotada pela Prefeitura Municipal de Chapecó é positiva, pois garante a reposição e abastecimento semanal do estoque de alimentos não perecíveis, sendo que os perecíveis são entregues duas vezes por semana, garantindo alimentos frescos, de boa qualidade e um cardápio variado com verduras, legumes, cereais, fruta e carnes.
É importante ressaltar que a alimentação é produzida e preparada em cozinha própria em cada Unidade Educativa da Rede Municipal de Ensino, conforme controle exigido pela legislação vigente, em relação ao manuseio, preparo, estocagem e higiene.
Conforme análise dos documentos enviados pela Entidade Executora é possível verificar que os recursos provenientes do PNAE - Programa Nacional de Alimentação Escolar referente ao exercício de 2009 foram utilizados na sua totalidade para compra exclusiva de alimentos. (...) 
Conforme se constatou através das vistorias in loco realizadas pelo Conselho Municipal de Alimentação Escolar nas Unidades Educativas da Rede Municipal de Ensino os gêneros alimentícios adquiridos são suficientes para o preparo do cardápio e a oferta de refeições para todos os educandos beneficiados pelo programa. (...) " (destaques acrescidos) 
14.	Na mesma linha do parecer do CAE, a sentença judicial que julgou improcedente a ação de improbidade administrativa anotou que "não foi comprovada a existência de dano ao erário público em nenhum dos itens da inicial, que em muitos pontos limitaram-se a suposições de dano, possibilidades de eventuais danos, o que não representa fundamento para condenação por improbidade administrativa" (peça 156, p. 29) . Tal conclusão se baseou em perícia contábil na documentação do contrato, ao longo de todo o período de execução contratual (2007 a 2009) , requerida pela empresa Nutriplus Alimentação e Tecnologia Ltda. e deferida pelo juízo. Outrossim, a 3.ª Turma do TRF-4.ª Região, ao negar provimento ao recurso de apelação do MPF, consignou expressamente na ementa da decisão a inexistência de prejuízo aos cofres do município e à efetivação dos objetivos traçados pelo PNAE (peça 168, p.2) .
15.	Com efeito, a perícia judicial ratificou a constatação da CGU de que não havia controles formais sobre a quantidade de refeições efetivamente servidas pela empresa, havendo apenas controle do número de solicitações efetuadas, a partir das fichas de solicitação de merenda assinadas pelos gestores das escolas.
16.	A propósito do fornecimento de refeições em quantidades superiores à quantidade de alunos matriculados, a perícia avaliou as hipóteses de fornecimento de mais de uma merenda por dia para os alunos da Educação Infantil (berçário e maternal) e para unidades escolares com alunos em tempo integral ou em regime de internato. Nessa seara, assim se manifestou o perito (peça 156, pp. 23-25) :
"A Perícia não encontrou elementos suficientes nos autos e nas análises realizadas, para identificar de forma precisa e fundamentada todas as possíveis razões para o aumento do número de refeições servidas em 2008 e 2009, de 21,51% e 23,35% respectivamente, em relação ao ano de 2007. Observa-se que a variação no número de alunos matriculados, das escolas que receberam merenda escolar, foi de somente 4,37% se comparado 2007 com 2008 e de 5,28% de 2007 para 2009.
Todavia, após a realização do laudo pericial complementar, é preciso considerar que o aumento ocorrido no número de alunos em tempo integral, conforme informações do quadro 14, do presente laudo complementar, os quais passaram de 2.468 em 2007 para 2.572 em 2008, o que resultou num aumento de 4,21% e para 3.158 em 2009, o que gerou um aumento de 27,96% sobre 2007, contribuiu com o aumento do número de refeições demandadas, no ano de 2008 e especialmente no ano de 2009.
Além disso, o aumento do fornecimento de refeições de 2007 para 2008, deve-se também, ao aumento no número de alunos no berçário e do maternal de 20,21% de 2007 para 2008, tendo passado de 3.009 alunos para 3.617. Esse número passou para 3.887 em 2009, gerando um acréscimo em relação a 2007 de 29,18%. Esclarece-se que os alunos do berçário e do maternal tinham previsão de receber mais do que uma refeição por dia (04 ou 05) . Conforme demonstra-se no quadro 10 do presente laudo complementar, esse aumento no número de alunos das creches, poderia impactar em um aumento de até 880.347 refeições de 2007 para 2008 e de até 1.043.250 de 2007 para 2009." (destaques acrescidos) 
17.	Com base nessa análise, a 2.ª Vara Federal de Chapecó/SC concluiu que "as refeições a maior foram fornecidas de acordo com os pedidos e necessidade dos discentes em cada uma das escolas, que possuem características diversas, podendo variar desde a questão de regime de frequência, característica de índice de pobreza, que poderia determinar maior repetição de refeições (...) " (peça 156, p. 26) .
18.	Diante do contexto ora delineado, em especial o parecer conclusivo do CAE que atestou a boa e regular execução física do programa de alimentação escolar, não vislumbramos suporte fático-probatório para fundamentar a imputação de débito integral ao responsável. A nosso ver, as irregularidades constatadas na fiscalização do contrato com a Nutriplus têm potencial de ocasionar prejuízo ao erário, mas a efetiva ocorrência de dano não resta devidamente evidenciada pelos elementos constantes dos autos.
19.	É bem verdade que falhas como as que foram observadas no processo de medição e pagamento do Contrato n.º 41/2007, em regra, justificam a aplicação de multa ao responsável, pois configuram grave infração às normas de regência da execução de despesa pública.
20	À luz da diretriz insculpida no art. 22, § 2.º da Lindb, de que "na aplicação de sanções, serão consideradas a natureza e a gravidade da infração cometida, os danos que dela provierem para a administração pública, as circunstâncias agravantes ou atenuantes e os antecedentes do agente", todavia, abstemo-nos de propor tal encaminhamento no caso vertente, ante a ausência de indícios de que as falhas na fiscalização contratual tenham repercutido em prejuízos financeiros ou em menor qualidade dos serviços prestados à comunidade escolar.
21.	Destarte, diante das considerações ora expendidas, esta representante do Ministério Público de Contas, em linha divergente à proposta pela SecexTCE às peças 164-166, manifesta-se no sentido de que sejam parcialmente acatadas as alegações de defesa do Senhor João Rodrigues, julgando-se regulares com ressalva suas contas e dando-lhe quitação. [...]".
	É o Relatório.

Jackson Alessandro de Andrade Caetano (49398/OAB-DF), Thiago Felipe Etges (16.473-B/OAB-SC), Maria Tereza Zandavalli Lima (OAB/SC 22673) e outros, representando João Rodrigues.

Procuradora-Geral Cristina Machado da Costa e Silva.

TOMADA DE CONTAS ESPECIAL. FNDE. PROGRAMA NACIONAL DE ALIMENTAÇÃO ESCOLAR (PNAE) IMPUGNAÇÃO PARCIAL DAS DESPESAS. CITAÇÃO. DILIGÊNCIA. NÃO ACOLHIMENTO DAS ALEGAÇÕES DE DEFESA. AUSÊNCIA NOS AUTOS DE ELEMENTOS HÁBEIS PARA AFASTAR AS IRREGULARIDADES OU QUE PERMITAM RECONHECER A BOA-FÉ DO RESPONSÁVEL. JULGAMENTO PELA IRREGULARIDADE DAS CONTAS. DÉBITO. MULTA. CIÊNCIA AOS INTERESSADOS.

TOMADA DE CONTAS ESPECIAL (TCE)

Unidade de Auditoria Especializada em Tomada de Contas Especial (AudTCE).

Aprecia-se Tomada de Contas Especial instaurada pelo Fundo Nacional de Desenvolvimento da Educação (FNDE) em desfavor do Senhor João Rodrigues, Prefeito do Município de Chapecó/SC na gestão 2009-2012, em razão da impugnação parcial dos recursos repassados ao ente municipal no exercício de 2009, à conta do Programa Nacional de Alimentação Escolar (Pnae) .
2.	Do montante total repassado no referido exercício de R$ 931.867,20, conforme ordens bancárias acostadas à Peça 3, foram impugnados R$ 601.004,80, em valores originais, correspondente às quantias transferidas de janeiro a setembro/2009 (Peça 27, pp. 4-5) .
3.	A glosa em questão decorre de irregularidades consignadas no Relatório de Demandas Especiais 00223.000618/2009- 00 da Controladoria-Geral da União, relativas à execução do Contrato 41/2007 firmado pela Prefeitura de Chapecó/SC com a empresa Nutriplus Alimentação e Tecnologia Ltda. para o fornecimento de merenda escolar, com vigência de fevereiro/2007 a setembro/2009 (Peça 9, p. 7) . Em síntese, a ausência de controle da quantidade de refeições servidas e outras irregularidades no faturamento e pagamento dos serviços prestados pela empresa levaram à conclusão pela inelegibilidade para custeio dessas despesas com recursos oriundos do Pnae.
4.	Foi dada oportunidade de defesa ao responsável, por meio do Ofício 951/2016-DAESP/COPRA/CGCAP/DIFIN/FNDE (Peça 14, p. 5-6) , recebido em 17/8/2016 (Peça 16, p. 4) , sendo que o responsável não regularizou a prestação de contas do repasse.
5.	Em 28/7/2017, foi emitido pelo FNDE o Relatório de TCE 378/2017, que apurou dano ao Erário no valor de R$ 601.004,80, apontando como responsável o Sr. João Rodrigues (Peça 27) . Entre 18/5/2018 e 4/6/2018, a Controladoria-Geral da União expediu o Relatório de Auditoria, o Certificado de Auditoria e o Parecer do Dirigente do Órgão de Controle Interno - referência 426/2018 (Peças 28, 29 e 30) , todos pela irregularidade das contas, em consonância com as informações contidas no Relatório do Tomador de Contas.
6.	No âmbito deste Tribunal, após instrução preliminar, o Sr. João Rodrigues foi devidamente citado e apresentou alegações de defesa, juntadas às Peças 45 a 51.
7.	A então SecexTCE, em primeira instrução de mérito, considerou as justificativas do responsável insuficientes para elidir as irregularidades em exame, razão pela qual propôs julgar irregulares as presentes contas, condenando o responsável em débito e multa, encaminhamento que contou com manifestação favorável do MPTCU (Peças 53 a 56) .
8.	Logo em seguida, o Sr. João Rodrigues trouxe aos autos extensa documentação complementar (Peças 58 a 156) , atinente à ação civil de improbidade administrativa 5002282-74.2015.4.04.7202, ajuizada pelo Ministério Público Federal perante a 2ª Vara Federal de Chapecó-SC. O suporte fático-probatório da aludida ação é o Relatório de Demandas Especiais 00223.000618/2009- 00, mesmo documento que lastreia a presente TCE (Peça 151) . A título de informação, a ação de improbidade administrativa foi julgada improcedente pelo juízo de primeira instância (Peça 156) , e a 3.ª Turma do Tribunal Regional Federal da 4.ª Região decidiu, em 24/8/2021, por unanimidade, negar provimento ao recurso de apelação interposto pelo MPF (Peça 152 e 169) .
9.	Em virtude da juntada da nova documentação, restitui os autos à SecexTCE para reanálise, sendo que a unidade ofereceu a instrução de mérito que ora se examina.
10.	Em Preliminar, considerando a tese fixada com repercussão geral pelo Supremo Tribunal Federal no RE 636.866, no sentido de ser prescritível a pretensão de ressarcimento de danos ao Erário no âmbito de processos de controle externo, a unidade técnica evidenciou a não ocorrência da prescrição à luz das regras estipuladas na Lei 9.873/1999. Bem assim, rechaçou as demais alegações de defesa manejadas pelo responsável, mantendo inalterada, portanto, a proposta anteriormente alvitrada de julgar irregulares as contas do responsável, condenando-o a restituir a quantia impugnada e aplicando-lhe multa.
11.	Os fundamentos contidos na instrução e pronunciamentos da unidade técnica de Peças 53 a 55, complementadas pela análise constantes na instrução transcrita no Relatório precedente, são os que se seguem:
	a) ao contrário do que afirma o responsável, o relatório da CGU tem suficiente valor probatório, não sendo necessária a juntada de outras provas que o corroborem, conforme jurisprudência deste Tribunal;
	b) o responsável alega que o relatório do tomador de contas não está acompanhado da matriz de responsabilização, mas a matriz de responsabilização elaborada pelo tomador de contas é peça integrante desta TCE (peça 18) ;
	c) a existência de ação civil pública em tramitação na 2ª Vara Federal de Chapecó, tratando do mesmo fato apurado nesta TCE, não suspende o presente processo, pois a jurisprudência deste Tribunal é pacífica quanto à não vinculação de suas decisões às sentenças proferidas por juízos cíveis. (Acórdão 940/2019-TCU-Segunda Câmara (Recurso de Reconsideração, Relator Ministro Aroldo Cedraz) ;
	d) mesmo que o Sr. João Rodrigues não fosse o responsável direto pela fiscalização da execução do Pnae no Município, poderia ter adotado providências para que este fosse realizado dentro dos parâmetros legais, sob pena de responder por culpa in eligendo ou culpa in vigilando (Acórdão 2059/2015-TCU-Plenário, da relatoria do Ministro Benjamin Zymler, 1545/2015-2ª Câmara e 6230/2014-2ª Câmara, ambos da relatoria do Ministro Marcos Bemquerer) ;
	e) com relação aos procedimentos de liquidação e pagamento dos serviços prestados, embora o responsável insista em afirmar que há documentos que comprovam a lisura desses procedimentos e a efetiva execução dos serviços, não há nos autos ou na defesa documentos que comprovem sua alegação. No caso, a natureza dos serviços envolvidos - alimentação escolar - imporia reunir no processo de liquidação e pagamento evidências que atestassem adequadamente a prestação desses serviços. O próprio responsável afirma que os formulários de solicitação eram considerados documentos comprobatórios do fornecimento da alimentação escolar, porém, obviamente, a entrega dos itens deveria estar adequadamente demonstrada, não sendo possível, em qualquer hipótese, que um formulário de solicitação fosse documento comprobatório da entrega ou da execução de um produto ou de um serviço;
	f) o responsável alega que o Contrato Administrativo 41/2007, firmado entre o município de Chapecó e a Empresa Nutriplus Alimentação e Tecnologia Ltda., foi objeto de inquérito policial, arquivado pelo Supremo Tribunal Federal (Peça 50) , que concluiu pela inocorrência de irregularidades na execução contratual. Essa decisão de arquivamento, a seu ver, deve repercutir no presente processo. Entretanto, o Inquérito 3838/SC, processado perante o STF em razão de o ex-gestor ocupar, à época, o cargo de Deputado Federal, concluiu pela inexistência de prova relacionada à conduta do investigado, desse modo, tratou-se de mera inexistência de prova da autoria, e não de negativa da autoria, situação que nos termos da jurisprudência reinante neste Tribunal, poderia afastar a sua responsabilidade neste processo;
	g) o responsável alega que o FNDE aprovou a prestação de contas do Pnae/2011 e, portanto, deveria ter aprovado a prestação de contas do Pnae/2009, porém cada exercício tem suas particularidades, que devem ser analisadas isoladamente, sendo esta TCE referente apenas ao Pnae/2009, não cabendo, portanto, tecer aqui quaisquer considerações quanto à execução do Pnae/2011.
12.	Quanto à alegação que "o caso está fulminado pelo instituto da prescrição, não sendo razoável e nem proporcional aguardar o julgamento de mérito para alegação da prescrição ou mesmo eventual recurso no âmbito desta Corte de Contas ou mesmo demandar judicialmente a questão", tendo em conta o julgamento do Recurso Extraordinário com Repercussão Geral 636.866, a unidade técnica justificou que, à época o TCU ainda não havia se pronunciado sobre os efeitos do julgamento de mérito da referida decisão do STF em relação às pretensões de ressarcimento ao Erário das TCEs. Assim, por cautela, adotou a orientação da Corte de Contas, na pendência de julgamento do RE 636.886, mesmo reconhecida sua repercussão geral, no sentido de que a matéria ali tratada alcançaria tão somente a fase judicial de cobrança do título extrajudicial, não atingindo os processos de controle externo, mantendo-se  a interpretação adotada pela Corte Suprema, em 2008, no Mandado de Segurança - MS 26.210, oportunidade em que foi fixada a tese da imprescritibilidade das ações de ressarcimento ao Erário.
13.	No que tange à prescrição da pretensão punitiva, analisou com fundamento no Acórdão 1441/2016-TCU-Plenário, Relator Ministro Benjamin Zymler, que uniformizou a jurisprudência sobre essa questão, subordinou tal prescrição ao prazo geral indicado no art. 205, do Código Civil, que é de dez anos, contado da data de ocorrência da irregularidade sancionada, nos termos do art. 189, do Código Civil, sendo esse prazo interrompido pelo ato que ordenar a citação, a audiência ou a oitiva do responsável.
14.	Assim, diferentemente do entendimento defendido pelo responsável, concluiu não ter se configurado a prescrição em relação à competência sancionatória deste Tribunal nem em relação ao ressarcimento dos danos ao Erário.
15.	Quanto à documentação apresentada pelo responsável às Peças 58 a 156, registrou que a defesa apresentou cópia da Ação Civil de Improbidade Administrativa 5002282-74.2015.5.04.7292/SC e que todos os documentos relacionados na tabela constante no item 30.12.1., transcrita no Relatório precedente, com exceção das peças 89 e 149, foram extraídos dos autos da referida ação, observando-se que muitos deles não têm relação com o objeto desta TCE, uma vez que se referem a outros exercícios, enquanto muitos outros foram apresentados em duplicidade.
16.	Na análise complementar efetivada a então SecexTCE registra, em apertada síntese que:
	a) no que se refere à falta de fiscalização da quantidade de merendas efetivamente entregues, a sentença informou que "embora efetivamente não houvesse uma fiscalização detalhada das merendas entregues em comparação com aquelas constantes das notas fiscais, não foi comprovada a existência de prejuízo no fornecimento dos alimentos" (Peça 156, p. 22) , concluindo que não restou comprovada a existência de dano ao Erário. A sentença afirma, portanto, que a ausência de fiscalização adequada por parte da prefeitura não é elemento suficiente para concluir que ocorreu dano ao Erário. Contudo, o relatório da CGU aponta que tal achado contribuiu para a ocorrência de dano, uma vez que esse fato possibilitou que fosse solicitada uma quantidade de refeições consideravelmente superior ao número de alunos matriculados, como segue (Peça 10, p. 9) ;
	b) o perito apresenta algumas hipóteses para que fosse solicitado um quantitativo de refeições superior ao número de alunos matriculados. Ocorre que o laudo pericial adotou uma premissa que, de certa forma, fragiliza suas conclusões, considerando que, em razão da inexistência de controle por parte do município relatada pelo próprio perito, a análise foi realizada com base na suposição de que o quantitativo de refeições pagas teria sido efetivamente fornecido. Na ausência de um controle adequado da execução do contrato, não é possível aferir o que foi efetivamente entregue pela empresa, consequentemente não se pode realizar a necessária comparação entre o que foi solicitado e o que foi fornecido e pago;
	c) como não é possível saber se as refeições foram entregues, deve ser vista com reservas qualquer tentativa de demonstrar que a quantidade de refeições solicitadas corresponde à quantidade de refeições necessárias, uma vez que o ponto central da questão é a quantidade de refeições que foram, de fato, fornecidas. É possível, inclusive, que o superfaturamento seja ainda maior do que o valor inicialmente aferido, uma vez que a quantidade de refeições fornecidas pode ter sido inferior ao número de alunos matriculados, como, inclusive, foi afirmado pelo próprio perito, conforme trecho extraído do laudo pericial complementar (Peça 155, p. 50) : "É possível que a quantidade requisitada tenha sido igual à efetivamente servida, todavia não havia um controle técnico, formal, onde conste efetivamente, a quantidade 'servida', uma vez que esta poderia ser inclusive menor e/ou então haver sobras não servidas."
	d) sem o adequado controle do fornecimento, a quantidade de refeições entregues pode ser apenas presumida, nunca comprovada.
17.	Assim, ante os fundamentos apresentados a unidade técnica propõe rejeitar as alegações de defesa apresentadas pelo Sr. João Rodrigues, julgar irregulares as suas contas, com imputação de débito e aplicação de multa.
18.	O Ministério Público junto a este Tribunal, à Peça 169, manifesta divergência com o encaminhamento proposto pela unidade técnica, pelas razões a seguir expostas:
	"[...] Segundo consta dos autos, o objeto do contrato com a Nutriplus era "a prestação de serviços no preparo da alimentação escolar no Município de Chapecó - SC, com fornecimento de todos os gêneros e demais insumos, preparação e distribuição nos locais de consumo, inclusive a distribuição das merendas aos alunos, logística, supervisão, prestação de serviços de manutenção preventiva e corretiva dos equipamentos e utensílios utilizados, mão de obra de merendeira, em conformidade com os Anexos do Edital supramencionado, para atender ao Programa Nacional de Alimentação Escolar nas unidades educacionais, assistenciais, creches, visando atender a Secretaria Municipal de Educação".
10.	Para ajustar-se à regra do art. 12 da Resolução n.º 32/2006 - que estabelece que "a Entidade Executora que optar por adquirir as refeições, mediante terceirização de serviços, somente poderá utilizar os recursos repassados pelo FNDE à conta do PNAE para o pagamento dos gêneros alimentícios, ficando as demais despesas necessárias ao fornecimento dessas refeições a seu cargo" -, as notas fiscais foram emitidas em dois blocos - insumos e alimentação em geral -, de modo a permitir o pagamento dos insumos com os recursos do Pnae, e dos demais serviços com recursos próprios da Prefeitura. Vale esclarecer que, segundo informações constantes dos autos, os cardápios definidos no edital de licitação estipularam as respectivas quantidades de alimentos que devem compor cada refeição (Peça 156, 17-18) .
11.	Dentre as constatações da CGU que importam para o deslinde de mérito desta TCE, sobressai a inexistência de controle efetivo sobre os quantitativos de refeições servidas pela empresa contratada, de modo que os atestos nas notas fiscais se davam com base apenas nas quantidades de refeições solicitadas por cada unidade escolar. Também foi apontada divergência entre os quantitativos de refeições e o número de alunos matriculados, com solicitação/fornecimento a maior do que o previsto em cerca de 46%, sem justificativa da necessidade desse excedente.
12.	Tais irregularidades impossibilitariam comprovar a correlação entre os insumos pagos e o efetivo fornecimento de refeições pela Nutriplus. Esse é o fundamento para a impugnação da totalidade dos pagamentos efetuados no âmbito do Contrato 41/2007 com os repasses do Pnae em 2009.
13.	Isso posto, impõe-se destacar que o parecer conclusivo do Conselho Municipal de Alimentação Escolar (CAE) sobre a execução do PNAE naquele exercício foi pela aprovação da prestação de contas (peça 8) , não tendo sido suscitada qualquer falha ou ressalva na alimentação disponibilizada à rede escolar. Para que não pairem dúvidas a respeito, transcrevem-se a seguir alguns dos registros do referido parecer:
" (...) Os conselheiros do CAE avaliam que a forma de gestão adotada pela Prefeitura Municipal de Chapecó é positiva, pois garante a reposição e abastecimento semanal do estoque de alimentos não perecíveis, sendo que os perecíveis são entregues duas vezes por semana, garantindo alimentos frescos, de boa qualidade e um cardápio variado com verduras, legumes, cereais, fruta e carnes.
É importante ressaltar que a alimentação é produzida e preparada em cozinha própria em cada Unidade Educativa da Rede Municipal de Ensino, conforme controle exigido pela legislação vigente, em relação ao manuseio, preparo, estocagem e higiene.
Conforme análise dos documentos enviados pela Entidade Executora é possível verificar que os recursos provenientes do PNAE - Programa Nacional de Alimentação Escolar referente ao exercício de 2009 foram utilizados na sua totalidade para compra exclusiva de alimentos. (...) 
Conforme se constatou através das vistorias in loco realizadas pelo Conselho Municipal de Alimentação Escolar nas Unidades Educativas da Rede Municipal de Ensino os gêneros alimentícios adquiridos são suficientes para o preparo do cardápio e a oferta de refeições para todos os educandos beneficiados pelo programa. (...) " (destaques acrescidos) 
14.	Na mesma linha do parecer do CAE, a sentença judicial que julgou improcedente a ação de improbidade administrativa anotou que "não foi comprovada a existência de dano ao erário público em nenhum dos itens da inicial, que em muitos pontos limitaram-se a suposições de dano, possibilidades de eventuais danos, o que não representa fundamento para condenação por improbidade administrativa" (peça 156, p. 29) . Tal conclusão se baseou em perícia contábil na documentação do contrato, ao longo de todo o período de execução contratual (2007 a 2009) , requerida pela empresa Nutriplus Alimentação e Tecnologia Ltda. e deferida pelo juízo. Outrossim, a 3.ª Turma do TRF-4.ª Região, ao negar provimento ao recurso de apelação do MPF, consignou expressamente na ementa da decisão a inexistência de prejuízo aos cofres do município e à efetivação dos objetivos traçados pelo PNAE (peça 168, p.2) .
15.	Com efeito, a perícia judicial ratificou a constatação da CGU de que não havia controles formais sobre a quantidade de refeições efetivamente servidas pela empresa, havendo apenas controle do número de solicitações efetuadas, a partir das fichas de solicitação de merenda assinadas pelos gestores das escolas.
16.	A propósito do fornecimento de refeições em quantidades superiores à quantidade de alunos matriculados, a perícia avaliou as hipóteses de fornecimento de mais de uma merenda por dia para os alunos da Educação Infantil (berçário e maternal) e para unidades escolares com alunos em tempo integral ou em regime de internato. Nessa seara, assim se manifestou o perito (peça 156, pp. 23-25) :
"A Perícia não encontrou elementos suficientes nos autos e nas análises realizadas, para identificar de forma precisa e fundamentada todas as possíveis razões para o aumento do número de refeições servidas em 2008 e 2009, de 21,51% e 23,35% respectivamente, em relação ao ano de 2007. Observa-se que a variação no número de alunos matriculados, das escolas que receberam merenda escolar, foi de somente 4,37% se comparado 2007 com 2008 e de 5,28% de 2007 para 2009.
Todavia, após a realização do laudo pericial complementar, é preciso considerar que o aumento ocorrido no número de alunos em tempo integral, conforme informações do quadro 14, do presente laudo complementar, os quais passaram de 2.468 em 2007 para 2.572 em 2008, o que resultou num aumento de 4,21% e para 3.158 em 2009, o que gerou um aumento de 27,96% sobre 2007, contribuiu com o aumento do número de refeições demandadas, no ano de 2008 e especialmente no ano de 2009.
Além disso, o aumento do fornecimento de refeições de 2007 para 2008, deve-se também, ao aumento no número de alunos no berçário e do maternal de 20,21% de 2007 para 2008, tendo passado de 3.009 alunos para 3.617. Esse número passou para 3.887 em 2009, gerando um acréscimo em relação a 2007 de 29,18%. Esclarece-se que os alunos do berçário e do maternal tinham previsão de receber mais do que uma refeição por dia (04 ou 05) . Conforme demonstra-se no quadro 10 do presente laudo complementar, esse aumento no número de alunos das creches, poderia impactar em um aumento de até 880.347 refeições de 2007 para 2008 e de até 1.043.250 de 2007 para 2009." (destaques acrescidos) 
17.	Com base nessa análise, a 2.ª Vara Federal de Chapecó/SC concluiu que "as refeições a maior foram fornecidas de acordo com os pedidos e necessidade dos discentes em cada uma das escolas, que possuem características diversas, podendo variar desde a questão de regime de frequência, característica de índice de pobreza, que poderia determinar maior repetição de refeições (...) " (peça 156, p. 26) .
18.	Diante do contexto ora delineado, em especial o parecer conclusivo do CAE que atestou a boa e regular execução física do programa de alimentação escolar, não vislumbramos suporte fático-probatório para fundamentar a imputação de débito integral ao responsável. A nosso ver, as irregularidades constatadas na fiscalização do contrato com a Nutriplus têm potencial de ocasionar prejuízo ao erário, mas a efetiva ocorrência de dano não resta devidamente evidenciada pelos elementos constantes dos autos.
19.	É bem verdade que falhas como as que foram observadas no processo de medição e pagamento do Contrato n.º 41/2007, em regra, justificam a aplicação de multa ao responsável, pois configuram grave infração às normas de regência da execução de despesa pública.
20	À luz da diretriz insculpida no art. 22, § 2.º da Lindb, de que "na aplicação de sanções, serão consideradas a natureza e a gravidade da infração cometida, os danos que dela provierem para a administração pública, as circunstâncias agravantes ou atenuantes e os antecedentes do agente", todavia, abstemo-nos de propor tal encaminhamento no caso vertente, ante a ausência de indícios de que as falhas na fiscalização contratual tenham repercutido em prejuízos financeiros ou em menor qualidade dos serviços prestados à comunidade escolar.
21.	Destarte, diante das considerações ora expendidas, esta representante do Ministério Público de Contas, em linha divergente à proposta pela SecexTCE às peças 164-166, manifesta-se no sentido de que sejam parcialmente acatadas as alegações de defesa do Senhor João Rodrigues, julgando-se regulares com ressalva suas contas e dando-lhe quitação. [...]"
19.	De início, cabe esclarecer quanto às prescrições das pretensões punitiva e ressarcitória, que a instrução e pareceres transcritos no Relatório precedente deixaram expresso que esta Corte de Contas estava adotando naquele momento a linha jurisprudencial consolidada pela Súmula TCU 282, com a tese da imprescritibilidade do débito e a tese da prescrição decenal, com base no art. 205 do Código Civil e de acordo com o entendimento consagrado no Acórdão 1441/2016-TCU-Plenário para a pretensão punitiva.
20.	A despeito disso, rememoro que na Sessão do dia 19 de outubro de 2022, este TCU se debruçou sobre a aprovação de um normativo que regulamenta, no âmbito do Tribunal de Contas da União, a prescrição para o exercício das pretensões punitiva e de ressarcimento. 
21.	Assim, as regras da Resolução TCU 344/2022 serão aqui consideradas, a fim de se formular juízo sobre a questão. Esse normativo estabelece que prescrevem em cinco anos as pretensões punitiva e ressarcitória (art. 2º) . Ademais, incide a prescrição intercorrente se o processo ficar paralisado por mais de três anos, pendente de julgamento ou despacho (art. 8º) .
22.	O marco inicial da contagem dos prazos prescricionais está estabelecido no art. 4º dessa norma e dispõe que a contagem do prazo se inicial: I - da data em que as contas deveriam ter sido prestadas, no caso de omissão de prestação de contas; II - da data da apresentação da prestação de contas ao órgão competente para a sua análise inicial; III - do recebimento da denúncia ou da representação pelo Tribunal ou pelos órgãos de controle interno, quanto às apurações decorrentes de processos dessas naturezas; IV - da data do conhecimento da irregularidade ou do dano, quando constatados em fiscalização realizada pelo Tribunal, pelos órgãos de controle interno ou pelo próprio órgão ou entidade da Administração Pública onde ocorrer a irregularidade; V - do dia em que tiver cessado a permanência ou a continuidade, no caso de irregularidade permanente ou continuada.
23.	No caso em tela, o termo inicial de contagem do prazo prescricional seria o dia 17/10/2011, data do Relatório de Demandas Especiais 00223.Processo 000618/2009-00 (Peças 9 e 10) , que apresenta os resultados das ações desenvolvidas em função de situações presumidamente ocorridas na Prefeitura Municipal de Chapecó, Controladoria-Geral da União - CGU, que deram origem ao procedimento 00223.Processo 000618/2009-00, relatando a impossibilidade de comprovar a correlação entre as notas fiscais de insumos pagas com recursos federais do Pnae e a efetiva entrega das refeições fornecidas pela empresa contratada para prestação dos serviços (data do conhecimento da irregularidade ou do dano, quando constatados em fiscalização realizada pelo Tribunal, pelos órgãos de controle interno ou pelo próprio órgão ou entidade da Administração Pública onde ocorrer a irregularidade,- art. 4º, inciso IV, da Resolução TCU 344/2022) .
24.	Por outro lado, a norma estabelece as seguintes causas interruptivas da prescrição: Art. 5º A prescrição se interrompe: I - pela notificação, oitiva, citação ou audiência do responsável, inclusive por edital; II - por qualquer ato inequívoco de apuração do fato; III - por qualquer ato inequívoco de tentativa de solução conciliatória; IV - pela decisão condenatória recorrível.
25.	Verificam-se, nos presentes autos, os seguintes eventos processuais interruptivos da prescrição, ocorridos tanto na fase interna, quanto na fase externa desta TCE:
	a) Informação 1814/2011-DIAFI/COPRA/CGCAP/DIFIN/FNDE, em 21/11/2011 (eça 11) , que, além de ratificar as constatações do relatório da CGU, realizou a análise financeira da prestação de contas do Pnae/2009;
	b) 	Oficio 2348/2011e 2350/2011-DIAFl/COPRA/CGCAP/DlFIN/FNDE, em 08/12/2011 (Peça 13 e 14) , notificando a autoridade administrativa do Município sobre a constatação da Secretaria Federal de Controle Interno, da Controladoria Geral da União - SFC/CGU (SC) , inserta no mencionado Relatório de Fiscalização de Peças 9 e 10;
	c) manifestação do Município de Chapecó a respeito das constatações apontadas pela Controladoria Geral da União, relativas ao Programa Nacional de Alimentação Escolar, observado o prazo concedido pelo ofício 346/2012-DIAFI/COPRA/CGCAP /DIFIN/FNDE/MEC, em 29/3/2012 (Peça 25) ;
	d) Inquérito Civil 1.33.002.000459/2014-09, Ministério Público Federal, Procuradoria da República em Chapecó. Em 14/11/2014 (Peça 22 e 23) ;
	e) Matriz de Responsabilidade, em 8/10/2015 (Peça 18) ; 
	f) Notificação sobre a irregularidade, enviada pela autoridade administrativa, por meio do ofício acostado à peça 14, p. 5-6, recebido em 17/8/2016, conforme AR (Peça 16) ;
	g) Parecer 1032016/COSTS/CGPAE/DIRAE, em 8/4/2016 (Peça 12) ,
	h) Parecer 1704/2016/DAESP/COPRA/CGCAP/DIFIN, de 27/9/2016 (Peça 12, p. 5-11) , que concluiu pela ocorrência de danos ao Erário no valor de R$ 601.004,80 e encaminhou os autos à Coordenação de Tomada de Contas Especial para adoção das medidas de exceção cabíveis;
	i) Termo de Instauração da TCE, de 17/7/2017 (Peça 1) ;
	j) Relatório de TCE 378/2017, de 28/7/2017 (Peça 27) ;
	l) Relatório de Auditoria 426 / 2018, em 18/5/2018 (Peça 28) ;
	m) Data de autuação da TCE pela Secex-TCE: 13/8/2018;
	n) Certificado de Auditoria 426/2018, em 18/5/2018, Parecer do Dirigente de Controle Interno 426/ 2018, em 4/6/2018 e Pronunciamento Ministerial, em 11/6/2018 (Peças 28 a 30) ;
	o) instrução preliminar de citação em 24/9/2018 e pronunciamentos da unidade técnica, em 4/10/2018 e 24/10/2019 e Despacho do relator autorizando a citação, em 25/10/2018 (Peças 34 a 37) ;
	p) citação do Sr. João Rodrigues, em 23/11/2018 (Peça 38) , AR, em 28/1/2019 (Peça 40) ;
	q) nova citação do Sr. João Rodrigues, em 8/5/2019 (Peça 42) , pedido de vista e cópia do Sr. João Rodrigues, em 6/6/2019 (Peça 44) ;
	r) instrução de mérito da então SecexTCE e pronunciamentos da unidade técnica, em 3/12/2020  (Peças 53 a 55) ;
	s) manifestação do MP/TCU, em 13/1/2021 (Peça 57) ;
	t) termo de impedimento de relator, em 19/4/2019 e sorteio de novo relator, em 20/4/2019 (Peças 159 e 160) ;
	u) Despacho do novo relator determinando análise de novos documentos juntados aos autos, em 5/5/2021 (163) ;
	v) instrução complementar e pronunciamentos da unidade técnica, em 21/7/2021  (Peças 164 a 167) ;
	x) nova manifestação do MP/TCU, em 25/1/2022 (Peça 169) ;
26.	Pelos elementos acima enunciados, verifica-se que não houve no presente caso a prescrição quinquenal das pretensões punitiva e ressarcitória, à luz do previsto no art. 2º da Resolução -TCU 344/2022, nem mesmo a prescrição intercorrente de que trata o art. 8º, §§1º e 2º, da referida norma.
27.	Passo, então, ao exame de mérito do presente feito no que toca ao responsável.
28. 	Corroboro a análise empreendida pela então SecexTCU que teve a anuência do corpo dirigente da unidade técnica, razão pela qual incorporo os fundamentos apresentados às minhas razões de decidir.
29.	Diferentemente do Ministério Público junto a este Tribunal, entendo que as constatações da CGU são relevantes e devem ser consideradas no deslinde deste processo, visto que, conforme afirmado na instrução transcrita no Relatório precedente, o relatório da CGU tem suficiente valor probatório, contendo todos os elementos de convicção necessários à formação do juízo de mérito sobre as irregularidades apuradas, sendo, portanto, prova idônea. 
30.	Importante reproduzir neste Voto excerto da instrução preliminar de Peça 34 que destaca as irregularidades descritas nos subitens 2.1.15 e 2.1.1.7 do Relatório de Demandas Especiais 00223.Processo 000618/2009-00 (Peça 9, p. 26-30 e Peça 10, p. 1-7) :
A Resolução nº 32/2006, no seu Art. 12 determina que "a Entidade Executora que optar por adquirir as refeições, mediante terceirização de serviços, somente poderá utilizar os recursos repassados pelo FNDE à conta do PNAE para o pagamento dos gêneros alimentícios, ficando as demais despesas necessárias ao fornecimento dessas refeições a seu cargo". 
 (...) 
A demanda recebida, oriunda da Câmara Municipal de Chapecó, solicitou fiscalização sobre "a aplicação dos recursos do Fundo Nacional de Desenvolvimento da Educação (FNDE) , para aquisição de merenda escolar, tendo em vista que Chapecó possui contrato de terceirização da merenda escolar com a empresa Nutriplus Alimentos desde 2007." Embora não conste da citada demanda detalhamento das falhas supostamente ocorridas, foram constatadas diversas impropriedades e irregularidades, em todas as etapas da execução do objeto contratado, que conduzem à inelegibilidade das despesas efetuadas com recursos federais do PNAE, no montante de aproximadamente R$ 2.042. 920, 00 (no período de 2007 a set/2009) , em especial, conforme descrito nesta Constatação, quanto à incoerência no objeto contratual previsto e irregularidades no faturamento e pagamento dos serviços, prestados, ocasionando inelegibilidade das despesas executadas com recursos federais do PNAE, no total de aproximadamente R$ 2.042.920,00. (peça 10, p. 1) 
 (...) 
A estratégia adotada, de emissão das NFs em dois blocos, insumos e alimentação em geral , permite à empresa e à Prefeitura utilizarem os recursos do PNAE para justificar os pagamentos das notas fiscais de insumos, conforme limitação normativa do Programa, enquanto os demais custos, arcados com recursos próprios da Prefeitura, são assumidos mediante as notas de vendas com tipificação genérica . Porém, conforme já descrito neste Relatório a Prefeitura não mantém nenhum controle sobre os quantitativos de refeições servidas pela empresa contratada, e as notas fiscais são todas indevidamente atestadas, sem nenhuma conferência dos serviços prestados, sendo impossível avaliar se as quantidades pagas pela Prefeitura estão de acordo com o fornecimento efetivo.
Além disso, segundo o parágrafo 1° do já citado artigo 12 da Resolução/FNDE/CD nº 32, no caso de terceirização de serviços para aquisição das refeições, "o instrumento convocatório de licitação deverá conter a descrição dos alimentos que comporão a alimentação escolar, os quais deverão ser cotados por item." A obrigação de cotação por item não foi observada pela Prefeitura quando da licitação, conforme apontado em item específico deste Relatório.
Portanto, considerando (1) a ausência de previsão em edital e na proposta vencedora sobre o detalhamento quantitativo e os valores dos insumos a serem fornecidos; (2) a inexistência de controles, pela Secretaria de Educação, sobre o quantitativo de refeições efetivamente fornecidas; e (3) que os atestos constantes das notas fiscais de insumos foram efetuados sem nenhuma conferência dos itens adquiridos; não é possível à Prefeitura Municipal de Chapecó comprovar a correlação dessas notas fiscais de insumos pagas com recursos federais do PNAE , com a efetiva entrega das refeições fornecidas pela empresa contratada para prestação dos serviços, tendo sido essas despesas irregularmente executadas, portanto inelegíveis para prestação de contas junto - ao PNAE , no total de aproximadamente R$ 2.042.920,00 recebidos do MEC no período (sem considerar os rendimentos de aplicação financeira) -  (peça 9, p. 29) 
 (...) 
Além disso, a incoerência acima relatada - entre o objeto contratual previsto (serviço) e a Natureza de Despesa prevista (339030-compras) , e entre a efetiva execução contratual e o tipo de notas fiscais emitidas - impacta diretamente na vigência contratual utilizada tendo em vista que foram utilizadas notas fiscais de vendas, o contrato não poderia ter sido prorrogado, devendo se restringir à vigência dos respectivos créditos orçamentários. Porém, no total faturado predomina o montante de serviços, e como contrato de prestação de serviços de natureza contínua, caso as notas fiscais emitidas fossem de serviço, poderia ser renovado até o limite de 60 meses (das notas fiscais de vendas 2007 a set 2009 pelo menos R$ 4.758. 022, 33 refere-se a alimentos, enquanto cerca de R$ 11.956. 937, 44 deveriam ser notas fiscais de serviços pois, conforme já detalhado, incluem todos os demais custos dos serviços prestados) -  (peça 9, p. 29) 
31.	Além disso, o relatório da CGU também observou que há divergência entre os quantitativos de refeições solicitados e o número de alunos existentes, com solicitação e fornecimento  maior do que o previsto em cerca de 46%, sem justificativa técnica e sem controle de fornecimento, com prejuízo ao Erário (Peça 10, p. 7) . Além disso, a CGU constatou que houve solicitação de refeições com tipos de cardápios diferentes em até 379,8% da estimativa contratada para os cardápios 5 e 6, com possibilidade de prejuízo ao Erário (peça 10, p. 11) .
32.	Ademais, a CGU informou (Peça 10, p. 15) que não foi disponibilizada documentação que comprovasse qualquer atuação da prefeitura na fiscalização do contrato, exceto por 144 controles de fichas de não conformidades, referentes ao período de 16/6/2009 a 14/10/2009, estando o contrato em vigor desde 13/2/2007, sendo que tais fichas relatam centenas de falhas na execução contratual por parte da empresa, incluindo falta de higiene, pessoal insuficiente e sem o devido treinamento, utensílios insuficientes e em péssimo estado, problemas referentes à qualidade e ao armazenamento dos alimentos, entre outros.
33.	Diante desse cenário, a CGU concluiu que a atuação da prefeitura na fiscalização qualitativa da execução contratual foi insuficiente, uma vez que foi efetuada somente uma ação fiscalizatória sistemática no período de quase três anos de execução contratual, em cerca de setenta unidades educacionais do município, em um intervalo de quatro meses, tendo detectado centenas de impropriedades. Além disso, não foi observada a aplicação de penalidades para as inconformidades detectadas na única atuação sistemática documentada pela prefeitura (Peça 10, p. 16) .
34.	Citado por este Tribunal, o responsável não logrou comprovar a boa e regular aplicação dos recursos, uma vez que as alegações de defesa apresentadas não elidiram as irregularidades apontadas, mesmo após a reanálise efetivada no feito em razão da juntada de vasta documentação acostada às Peças 58 a 156, relacionada no item 30.12.1 da instrução à Peça 164, que também registra que todos os documentos listados, com exceção das Peças 89 e 149, foram extraídos dos autos da Ação Civil de Improbidade Administrativa 5002282-74.2015.5.04.7292/SC, observando que muitos deles não têm relação com o objeto desta TCE, uma vez que se referem a outros exercícios, enquanto muitos outros foram apresentados em duplicidade.
35.	Quanto ao argumento de que não teria sido comprovada a existência de prejuízo no fornecimento dos alimentos (Peça 156, p. 22) , bem como não teria sido confirmada a existência de dano ao Erário, tese defendida também pelo Parquet de Contas, tendo como fundamento o parecer conclusivo do Conselho Municipal de Alimentação Escolar (CAE) sobre a execução do Pnae naquele exercício e o laudo pericial elaborado por perito contratado pela empresa Nutriplus Alimentação e Tecnologia Ltda., formulado na Ação Civil de Improbidade Administrativa 5002282-74.2015.5.04.7292/SC., mais uma vez, pedindo vênias ao MP/TCU, manifesto minha concordância com a unidade técnica. Compulsando os atos observo que:
	a) o nível de detalhamento do parecer do CAE, em razão das atribuições competência dos conselheiros, não chega ao padrão e profundidade observados na fiscalização realizada pela CGU, conforme pode ser verificado no denso Relatório de Demandas Especiais Processo 000618/2009-00, acostado à Peças 9 e 10;
	b) quanto ao laudo pericial elaborado por perito contratado pela empresa Nutriplus Alimentação e Tecnologia Ltda., de fato, os argumentos foram construídos a partir de hipóteses que, se modificadas ou afastadas, podem levar à conclusão diversa, pois, em razão da inexistência de controle por parte do município, conforme relatada pelo próprio perito, a análise foi realizada com base na suposição de que o quantitativo de refeições pagas teria sido efetivamente fornecido;
	c) como defendido pela unidade técnica, o ponto central da questão é a ausência de controle que inviabiliza aferir a quantidade de refeições efetivamente fornecida. Ou seja, sem o adequado controle do fornecimento, a quantidade de refeições entregues pode ser apenas presumida, nunca comprovada;
	d) o que ficou constatado foi o fato de que os atestos nas notas fiscais se davam com base apenas nas quantidades de refeições solicitadas por cada unidade escolar, e que havia divergência entre os quantitativos de refeições e o número de alunos matriculados, com solicitação/fornecimento maior do que o previsto, sem justificativa da necessidade desse excedente. Assim, é bastante razoável afirmar que, sem o adequado controle do fornecimento, a quantidade de refeições entregues pode ser apenas presumida, nunca comprovada.
36.	Deste modo, considerando que a produção das evidências necessárias para comprovar o adequado uso dos recursos públicos que lhe foram confiados é ônus que cabe ao gestor, não sendo incumbência do Tribunal a realização de diligência para a obtenção de provas em seu favor, não há como serem acolhidos os argumentos apresentados pelo responsável.
37.	Quanto à sentença judicial que julgou improcedente a ação de improbidade administrativa, conforme bem frisou a unidade técnica, a jurisprudência deste Tribunal é pacífica quanto à não vinculação de suas decisões às sentenças proferidas por juízos cíveis, sob qualquer fundamento. Apenas a sentença absolutória no juízo criminal fundada no reconhecimento da inexistência material do fato ou na negativa de autoria tem habilidade para impedir a responsabilização civil e administrativa do agente (princípio da autonomia de instâncias aplicável no caso concreto) .
38.	Por todo o exposto, as alegações de defesa apresentadas são insuficientes para elidir as irregularidades imputadas ao responsável, estando presentes todos os fundamentos para julgar irregulares as contas do Sr. João Rodrigues, imputando-lhe o débito apurado nos autos.
39.	Considero adequado aplicar ao responsável, a multa positivada no art. 57, da Lei Orgânica deste Tribunal, cujo valor fixo em R$ 130.000,00.
40.	Entendo adequado, também, autorizar, caso solicitado, o pagamento da dívida em até 36 (trinta e seis) parcelas mensais sucessivas, a primeira a vencer em 15 (quinze) dias após a notificação e as demais a cada 30 (trinta) dias, com a incidência dos devidos encargos legais sobre cada uma delas e com o alerta de que a falta de comprovação de recolhimento de qualquer parcela implicará no vencimento antecipado do saldo devedor, conforme prevê o art. 217, § 2º, do Regimento Interno deste Tribunal.
	Ante o exposto, VOTO por que seja aprovado o Acórdão que ora submeto a este Colegiado.
TCU, Sala das Sessões, em 4 de abril de 2023.
AROLDO CEDRAZ 
Relator